ACORDAO-COMPLETO-2539436

ACÓRDÃO 1566/2022 ATA 26/2022 - PLENÁRIO

VISTO, relatado e discutido este pedido de reexame, interposto pela Portofer Transporte Ferroviário Ltda contra o Acórdão 893/2021-TCU-Plenário, que determinou à Autoridade Portuária de Santos S.A. que se abstivesse de efetuar a prorrogação do Contrato de Arrendamento DP/25.2000, relativo à concessão da Ferrovia Interna do Porto de Santos.
ACORDAM os Ministros do Tribunal de Contas da União, reunidos em sessão do Plenário, ante as razões expostas pelo Relator e com fundamento nos arts. 32 e 48 da Lei 8.443/1992, em:
9.1. conhecer do pedido de reexame e negar-lhe provimento;
9.2. encaminhar cópia deste acórdão à recorrente e à Autoridade Portuária de Santos S.A., com a informação de que o inteiro teor do relatório e do voto que o fundamentam está disponível no endereço eletrônico www.tcu.gov.br/acordaos.

Pedido de reexame contra acórdão que determinou a não prorrogação de contrato relativo à concessão da Ferrovia Interna do Porto de Santos (FIPS).

Autoridade Portuária de Santos S.A.

3. Recorrente: Portofer Transporte Ferroviário Ltda (03.835.338/0001-51)

13.1. Ministros presentes: Ana Arraes (Presidente), Benjamin Zymler, Bruno Dantas, Vital do Rêgo, Jorge Oliveira (Relator) e Antonio Anastasia.
13.2. Ministros-Substitutos convocados: Augusto Sherman Cavalcanti e Marcos Bemquerer Costa.
13.3. Ministro-Substituto presente: André Luís de Carvalho.

ACORDAO-COMPLETO-2547431

Acórdão 1911/2022 - Plenário

JORGE OLIVEIRA

Ministro Walton Alencar Rodrigues

Adoto como relatório a instrução da Secretaria de Recursos - Serur (peça 266) , que contou com o endosso dos dirigentes daquela unidade (peças 267/268) :
"INTRODUÇÃO
1. 	Trata-se de pedido de reexame interposto por Portofer Transporte Ferroviário Ltda (peças 219-222) , por meio do qual se insurge contra o Acórdão 893/2021-TCU-Plenário (Ministro-Relator Walton Alencar Rodrigues) , que foi confirmado pelo Acórdão 1617/2021-TCU-Plenário (Ministro-Relator Walton Alencar Rodrigues) - peça 225.
1.1	A deliberação recorrida apresenta o seguinte teor, transcrevendo-se em destaque os itens objeto deste pedido de reexame (peça 199) :
VISTOS, relatados e discutidos estes autos de representação sobre irregularidades ocorridas no Contrato de Arrendamento DP/25.2000, celebrado entre a Companhia Docas do Estado de São Paulo, atual Autoridade Portuária de Santos S.A, e as concessionárias de ferrovias Ferronorte S.A. e Ferrovias Bandeirantes S.A.;
ACORDAM os Ministros do Tribunal de Contas da União, reunidos em sessão de Plenário, com fundamento nos artigos 235 e 237 do RITCU, ante as razões expostas pelo Relator, em:
9.1. conhecer da representação para, no mérito, considerá-la procedente;
9.2. determinar à Autoridade Portuária de Santos S.A. que se abstenha de efetuar a prorrogação do Contrato de Arrendamento DP/25.2000, firmado com as concessionárias Ferronorte S.A. e Ferrovias Bandeirantes S.A.;
9.3 determinar à Secretaria Nacional de Portos e Transportes Aquaviários (SNPTA/MInfra) , nos termos art. 250, II, do Regimento Interno do TCU, que, no prazo de noventa dias, elabore plano de ação, contendo descrição das etapas, cronogramas e respectivos responsáveis, com vistas aos atos necessários ao encerramento, encontro de contas e fiscalização do Contrato DP 25/2000 e à continuidade da prestação dos serviços de transporte ferroviário no Porto de Santos;
9.4. dar ciência desta deliberação aos responsáveis, aos interessados e ao Ministério da Infraestrutura;
9.5 anexar cópia deste relatório, voto e acórdão ao TC Processo 006.817/2021-1, como forma de subsidiar as análises do Levantamento de Auditoria em questão.
9.6. arquivar os autos, nos termos do art. 169, inciso III, do RITCU.
HISTÓRICO
2.	Trata-se de representação, em cumprimento ao item 9.10.2 do Acórdão 562/2012-TCU-Plenário (Ministro-Relator José Múcio Monteiro) , que determinou a criação de processo apartado (ao TC Processo 015.137/2002-9) para apurar irregularidades no Contrato de Arrendamento DP/25.2000, celebrado entre a Companhia Docas do Estado de São Paulo (Codesp) , atual Autoridade Portuária de Santos S.A (SPA) , e as concessionárias de ferrovias Ferronorte S.A. (Ferrovias Norte Brasil) e Ferrovias Bandeirantes S.A. (Ferroban) .
2.1	O Contrato DP/25.2000, firmado em 28/6/2000, sem licitação, teve por objeto o arrendamento de instalação e equipamentos ferroviários na área do Porto de Santos, com a realização de obras para a movimentação de mercadorias de importação e exportação (peça 201, p. 1) . Além da realização de investimentos ferroviários de ampliação da capacidade portuária, o ajuste previu a operação dos mais de 100 km da ferrovia interna do Porto de Santos (FIPS) .
2.2	Ante a inexistência nos autos de elementos suficientes para analisar as possíveis irregularidades no Contrato DP/25.2000, a então Secex-SP, em manifestações uniformes, propôs a realização de inspeção, com base no art. 157 do RITCU (peça 17, p. 12-13 e peças 18-19) .
2.3	Em dezembro de 2016, a ALL (América Latina Logística Malha Norte S/A) propôs o seu ingresso como interessada no feito (peça 21) . Em despacho à peça 39, o Ministro-Relator, Walton Alencar Rodrigues, indeferiu o pleito. Em junho de 2017, a Rumo Malha Norte S/A (controladora da ALL) , protocolou agravo de instrumento pleiteando a revisão do despacho anterior (peça 45, p. 5) . Em despacho, o Ministro-Relator deferiu o ingresso como interessada (peça 51) . 
2.4	Em agosto de 2017, por meio de manifestações uniformes, a então Secex-SP identificou irregularidades no Contrato de Arrendamento DP/25.2000, que ensejaram oitivas da Codesp, da Portofer, da Agência Nacional de Transportes Aquaviários (Antaq) , da Agência Nacional de Transportes Terrestres (ANTT) e da Rumo Malha Norte S.A (peça 53, p. 42-44 e peças 54-55) .
2.5	Em março de 2018, após analisar as manifestações de defesa apresentadas, a então Secex-SP reforçou as conclusões do Relatório de Fiscalização, apontando as seguintes irregularidades no Contrato de Arrendamento DP/25.2000 (peça 93, p. 21-24 e peças 94-95) :
a) a celebração do Contrato de Arrendamento DP/25.2000, por inexigibilidade de licitação, afronta o inciso IV, art. 4º e art. 34 da Lei 8.630/93, bem como o art. 3º da Lei 8.666/93, uma vez que as condições essenciais estabelecidas na carta-proposta e memorando de entendimentos com vistas a fundamentar a inviabilidade de competição, que foram não cobrar os serviços dos usuários e consórcio formado por todas concessionárias ferroviárias que operavam cargas em Santos à época, não se concretizaram; 
b) a ausência de fiscalização dos custos da Portofer, bem como a impossibilidade de garantir que os usuários finais não estão suportando os custos incorridos pela arrendatária e repassados às concessionárias ferroviárias caracterizam o descumprimento do parágrafo primeiro da cláusula vigésima segunda c/c parágrafo único da cláusula quadragésima segunda do Contrato de Arrendamento DP/25.2000; 
c) a cláusula sétima do Contrato de Arrendamento DP/25.2000 estabeleceu remuneração inicial a ser paga a Codesp e o prazo de carência para início do pagamento sem base em estudo de avaliação econômico-financeira, violando o inciso III, art. 26 da Lei 8.666/93 e arts. 30 a 32 do Decreto 2.594/98; 
d) a inexistência de estudos de avaliação econômico-financeira que fundamentassem a nova remuneração estabelecida, por intermédio do segundo instrumento aditivo, nas alíneas do parágrafo primeiro da Cláusula Sétima do Contrato de Arrendamento DP/25.2000 afronta os artigos 5º, 6º e 7º do Decreto 4.391/2002 c/c art. 7º da resolução 55/2002 - Antaq.
 	[grifos acrescidos]
2.6	Em vista de evitar possível prejuízo ao interesse público, a unidade técnica não propôs a anulação do Contrato de Arrendamento DP/25.2000, mas tão somente determinação à Codesp para que se abstivesse de prorrogar o referido ajuste. Além disso, não foi proposta responsabilização dos gestores, em razão da prescrição da pretensão punitiva do Tribunal de Contas da União, com base no Acórdão 1441/2016-TCU-Plenário (peça 93, p. 23-24 e peças 94-95) .
2.7	Em março de 2019, o Ministro-Relator determinou o retorno dos autos para a unidade técnica para que se manifestasse quanto a eventuais reflexos de decisão judicial na proposta de encaminhamento formulada na precedente instrução (peça 104) . 
2.8	Em maio de 2019, a então SeinfraPortoFerrovia concluiu que a decisão judicial não repercutia sobre o encaminhamento apresentado, fazendo pequenos ajustes de redação na proposta de encaminhamento anterior (peça 107, p. 14-15 e peças 108-109) .
2.9	Encampando em essência a proposta da unidade técnica, o Acórdão 1480/2020-TCU-Plenário, determinou que a Codesp se abstivesse de prorrogar o Contrato DP/25.2000 (peça 113) . Inconformadas, a Portofer e a Rumo protocolaram embargos de declaração (peças 116-117 e 133, respectivamente) . Em setembro de 2020, o Acórdão 2404/2020-TCU-Plenário (peça 160) tornou sem efeito a decisão anterior, com base na seguinte fundamentação (peça 161) :
Conforme apresentado no relatório, as duas recorrentes alegaram nulidade do acórdão embargado em razão de os patronos da Rumo Malha Norte S.A. e da Portofer Transporte Ferroviário Ltda. não terem sido intimados nem seus nomes terem sido publicados na pauta da sessão de julgamento ocorrida em 10/6/2020, conforme documentação comprobatória acostada aos autos.
Conheço dos embargos opostos pelas recorrentes por estarem satisfeitos os requisitos de admissibilidade prescritos no art. 287 do RITCU.
Relativamente à preliminar de nulidade levantada, assiste razão aos recorrentes.
 (...) 
Reconhecida a nulidade do acórdão embargado, deixo de examinar as omissões e contradições alegadas pelos embargantes por perda de objeto.
2.10	Em abril de 2021, o Acórdão 893/2021-TCU-Plenário determinou que a Autoridade Portuária de Santos S.A (SPA - antiga Codesp) se abstivesse de prorrogar o Contrato DP/25.2000 (peça 199) . Além disso, encampando proposta do Ministro Raimundo Carreiro (peça 200) , o item 9.5 do decisum determinou que cópia da presente decisão fosse anexada ao TC Processo 006.817/2021-1, a fim de subsidiar as análises de Levantamento de Auditoria que estava em andamento. 
2.11	Em maio de 2021, o Ministério da Infraestrutura protocolou embargos de declaração, solicitando que este Tribunal se manifestasse favoravelmente quanto à possibilidade de rescisão antecipada do Contrato de Arrendamento DP/25.2000 (peça 214) . 
2.12	Por sua vez, o Acórdão 1617/2021-TCU-Plenário rejeitou os embargos (peça 225) .
2.13	Ainda inconformada, a Portofer interpôs pedido de reexame (peças 219-222) , que se fundamenta nas altercações que, adiante, passar-se-á a relatar.
2.14	Por fim, a Portofer solicitou o apensamento do feito ao TC Processo 018.681/2020-4, em vista de suposta relação do Acórdão 1063/2021-TCU-Plenário (daquele processo) com o item 9.2 do Acórdão 893/2021-TCU-Plenário (peça 242, p. 4-5) .
EXAME DE ADMISSIBILIDADE
3.	Reitera-se o exame preliminar de admissibilidade proposto nas instruções precedentes desta unidade instrutora (peças 252-253) , ratificado pelo Ministro-Relator Jorge Oliveira (peça 256) , que concluiu pelo conhecimento do pedido de reexame acostado às peças 219-222, com fundamento no art. 48 da Lei 8.443/1992, c/c os arts. 285 e 286, parágrafo único, do RI/TCU, suspendendo-se os efeitos dos itens 9.1 e 9.2 do Acórdão 893/2021-TCU-Plenário.
EXAME DE MÉRITO
4.	Constitui objeto do presente exame responder se:
	I. o presente processo deve ser apensado ao TC Processo 018.681/2020-4;
	II. a execução do Contrato de Arrendamento DP/25.2000 cumpriu as condicionantes estabelecidas pela então Codesp para justificar a inexigibilidade de licitação;
	III. existem outras irregularidades no Contrato de Arrendamento DP/25.2000; 
	IV. a inexigibilidade de licitação é regular.
Do apensamento ao TC Processo 018.681/2020-4 
5.	A Portofer defende o apensamento do feito ao TC Processo 018.681/2020-4.
5.1	Sustenta a alegação acima com base nos seguintes argumentos:
	a) No âmbito do TC Processo 018.681/2020-4, o Acórdão 1063/2021-TCU-Plenário teria vinculado o término do Contrato DP/16.2000 (firmado com a Marimex Despachos, Transportes e Serviços Ltda. e a Codesp) ao término do Contrato DP/25.2000 (firmado entre a Portofer e a Codesp) , que estaria em vigor, no mínimo, até junho de 2025 (peça 242, p. 3-4) ;
	b) Em face do Acórdão 1063/2021-TCU-Plenário, teriam sido interpostos pedidos de reexame pelos interessados, os quais, deveriam tramitar em conjunto com o pedido de reexame interposto pela Portofer, em face do Acórdão 893/2021-TCU-Plenário, haja vista a relação dedependência entre os assuntos (peça 242, p. 4) ;
	c) Desse modo, em observância à Resolução TCU 259/2014, que estabeleceria procedimentos para constituição, organização e tramitação dos processos e documentos relativos à área de controle externo, se faria necessário o apensamento do pedido de reexame interposto pela Portofer (TC Processo 001.113/2015-1) ao TC Processo 018.681/2020-4, para tramitação conjunta, em vista dos itens 9.3.1 e 9.3.2 do Acórdão 1063/2021-TCU-Plenário, que vinculariam o prazo final do Contrato DP-16.2000 ao término do Contrato DP/25.2000 (peça 242, p. 4) ;
	d) Quanto à relatoria dos recursos, tendo em vista que os pedidos de reexame interpostos em face do Acórdão 1063/2021-TCU-Plenário teriam sido distribuídos, por meio de sorteio, ao Ministro Jorge Oliveira, este Ministro deveria, por certo, ser também designado como relator do recurso interposto pela Portofer, em face do Acórdão 893/2021-TCU-Plenário
 	Análise
5.2	De início, as alegações não justificam o apensamento do feito ao TC Processo 018.681/2020-4.
5.3	A análise dos pedidos de reexame interpostos no TC Processo 018.681/2020-4 tem por objetivo responder se o poder concedente pode firmar contrato de transição com a arrendatária Marimex Despachos, Transportes e Serviços Ltda. Nesse sentido, a referência dos itens 9.3.1 e 9.3.2 do Acórdão 1063/2021-TCU-Plenário é meramente casuística e apenas busca levantar possíveis marcos temporais para o encerramento do Contrato DP/16.2000, de forma que não existe qualquer vínculo material ou processual entre os dois processos. 
5.4	Desse modo, em que pese os itens 9.3.1 e 9.3.2 do Acórdão 1063/2021-TCU-Plenário fazerem referência ao Contrato DP/25.2000, não vinculam o julgamento dos pedidos de reexame do TC Processo 018.681/2020-4 ao julgamento dos pedidos de reexame no presente feito. 
5.5	Além disso, embora tratem de objetos diversos, ambos os processos tratam de assuntos técnicos e complexos, com diferentes partes e interesses envolvidos, de modo que o apensamento dificultará a instrução processual e o julgamento dos dois pedidos de reexame. 
5.6	Portanto, propõe-se rejeitar o pedido de apensamento ao TC Processo 018.681/2020-4.
Da manutenção das condições para a inexigibilidade de licitação
6.	A Portofer defende que o Contrato de Arrendamento DP/25.2000 cumpriu as condicionantes estabelecidas pela então Codesp para a contratação por inexigibilidade de licitação.
6.1	Sustenta a alegação acima com base nos seguintes argumentos:  
	a) As condições essenciais estabelecidas na carta-proposta que teriam fundamentado a inexigibilidade de licitação estariam sendo rigorosamente observadas;
	b) Constaria no ajuste firmado pela Ferroban e a Ferronorte cláusula expressa de livre acesso, por meio do qual as arrendatárias, e, por conseguinte, a Portofer, assumiriam o compromisso de permitir 'a quaisquer ferrovias brasileiras interessadas, a qualquer tempo, o acesso à malha ferroviária objeto do presente arrendamento (...) ' - peça 219, p. 19;
	c) Diante disso, a partir de 2002, a Ferroeste [concessionária de transporte ferroviário] teria passado a integrar a Portofer em decorrência da fusão com a Ferroban e Ferronorte. Já a MRS [concessionária de transporte ferroviário], por livre e espontânea vontade, teria decidido não integrar a Portofer em caráter definitivo, pois a malha por ela operada já teria acesso ao Porto de Santos, por meio de ramais ferroviários próprios, em regime de concessão, diversamente do que ocorreria com as demais concessionárias (peça 219, p. 20) . 
	Contudo, embora não integre a Portofer, a MRS sempre teria tido acesso a qualquer ponto da infraestrutura e por isso deveria arcar com o custo da operação, não podendo este último ser confundido com tarifa (peça 219, p. 20) ;
	d) Logo, ainda que o contrato não tenha sido firmado pelas quatro empresas queassinaram a carta-proposta, o instrumento contratual garantiria o direito de a MRS e daFerroeste de ingressarem no consórcio no prazo de 60 dias após a assinatura do ajuste, tendo a Portofer se comprometido a permitir a quaisquer ferrovias brasileiras interessadas, aqualquer tempo, o acesso à malha ferroviária objeto do arrendamento em análise (peça 219, p. 21) ;
	e) Quanto à ausência de cobrança de tarifas aos usuários, essa condição contratual estaria sendo mantida durante toda a contratação, na medida em que os valores recebidos a título de reembolso de despesas (custos e investimentos) pela Portofer não poderiam ser considerados como tarifação (peça 219, p. 21) ;
	f) A Portofer seria uma sociedade de rateio de custos e investimentos relativos às despesas de manutenção e investimentos da malha ferroviária do porto organizado, ou seja, a sua gestão funcionaria de forma semelhante a um centro de custos compartilhado, de modo que não visaria a obtenção de lucro (peça 219, p. 21) .
	Tanto seria assim que a recorrente, ao final de cada mês, realizaria a apuração dos investimentos e das despesas com a manutenção da malha, cujo somatório representaria o custo total de operação do mês. Em seguida, far-se-ia um rateio entre as concessionárias integrantes da SPE [sociedade de propósito específico] e demais usuários. Por isso, os resultados dos exercícios fiscais da Portofer corresponderiam a zero (peça 219, p. 21) ;
	g) Portanto, o ajuste estaria sendo executado sem a cobrança de tarifa dos usuários, diversamente da conclusão da unidade técnica, acompanhada pelos Ministros (peça 219, p. 22) ;
	h) Teria sido previsto no Contrato de Arrendamento a possibilidade de ressarcimento de investimentos e custos, o que não se confundiria com a cobrança de tarifas, que se destinaria a remunerar os serviços prestados. Nesse sentido, a tarifação estaria necessariamente vinculada à obtenção de lucro. E isto estaria expressamente vedado no ajuste firmado e se afiguraria como ponto fulcral para legitimar inexigibilidade de licitação (peça 219, p. 23) .
	O que existiria na modelagem contratual adotada seria tão somente o repasse dos custos e investimentos realizados, para fins de ressarcimento. Tratar-se-ia de um simples sistema de rateio, do qual participariam, inclusive, as concessionárias que não integrariam a Portofer (MRS e VLI) - peça 219, p. 23;
	Análise:
6.2	Preliminarmente, as alegações não sustentam qualquer alteração do decisum, visto que não afastam a conclusão de que a execução do Contrato de Arrendamento DP/25.2000 violou as premissas e condicionantes para a contratação da Portofer por inexigibilidade de licitação.   
6.3	Antes de adentrar na análise das alegações, cabe apresentar algumas considerações sobre o Contrato de Arrendamento DP/25.2000, o presente processo e a decisão vergastada. 
6.4	O Contrato de Arrendamento DP/25.2000, firmado em 28/6/2000, teve por objeto o arrendamento de instalação e equipamentos ferroviários na região portuária santista, com objetivo de que sociedade de propósito específico (SPE) assumisse a operação de aproximadamente 100 km da ferrovia interna do Porto de Santos (FIPS) , bem como realizasse investimentos ferroviários para a ampliação da capacidade de movimentação de cargas (peça 201, p. 1) . 
6.5	Com duração de 25 anos, prorrogáveis por igual prazo, o ajuste foi firmado, sem licitação, pela Codesp (atual Autoridade Portuária de Santos S.A - SPA) e as concessionárias Ferroban, Ferronorte S/A e Novoeste S/A (peça 93, p. 5) . Juntas, estas empresas constituíram a Portofer Transportes Ferroviários Ltda. (Portofer) , sociedade de propósito específico (SPE) , criada para administrar, operar e realizar investimentos na FIPS (peça 201, p. 1) . 
6.6	Para justificar a inexigibilidade de licitação, a Codesp se apoiou nas seguintes premissas (peça 93, p. 5) :
a) as empresas concessionárias ferroviárias, que acessam o porto de Santos por meio dos contratos de concessão, de contratos celebrados entre as próprias ferrovias e entre as ferrovias e a Codesp, constituiriam uma sociedade de propósito específico (SPE) com a finalidade de conjugar esforços na operação do trecho ferroviário arrendado; e 
b) as concessionárias ferroviárias, que constituiriam a SPE, seriam as únicas que poderiam operar a malha do porto de Santos na condição de nada cobrar dos usuários pelos serviços de movimentação ferroviária prestados na malha arrendada.
[grifos acrescidos]
6.7	Quanto ao requisito 'a', a operadora da FIPS deveria ser constituída por todas as concessionárias de transporte ferroviário que detinham acesso ao Porto de Santos (Ferroban, Ferronorte S/A, Novoeste S/A e MRS) . Isso porque o operador da ferrovia interna é um monopolista que controla a passagem das mercadorias transportadas pelas empresas que exploram o transporte ferroviário até as imediações do Porto. Dessa forma, uma SPE controlada por apenas parte dos concessionários pode abusar do próprio poder e atuar no sentido de restringir, dificultar ou encarecer a passagem de mercadorias transportadas por concorrentes estranhos à sociedade. 
6.8	Quanto ao requisito 'b', os investimentos para a ampliação da capacidade da FIPS deveriam ser custeados integralmente pelas concessionárias de ferrovias. Assim, os usuários não pagariam pelas obras realizadas e os concessionários integrantes da SPE seriam remunerados pelo ganho de eficiência no transporte que realizam por intermédios de suas concessões de ferrovias.
6.9	Ao endossar, em essência, a proposta da unidade técnica e ser acompanhado pelos demais Ministros do Plenário, o Ministro-Relator, Walton Alencar Rodrigues, entendeu que, embora as irregularidades verificadas insejassem a nulidade do contrato, a sua declaração poderia acarretar prejuízos ao interesse público e por isso o item 9.2 do decisum se restringiu a determinar a não prorrogação do Contrato de Arrendamento DP/25.2000 (peça 201, p. 3-5) :
Nesse sentido, de forma elogiável, não prevê o acórdão proposto declaração de nulidade da contratação, mas tão-somente a abstenção da prorrogação da avença pela Codesp, atual SPA, tendo em vista que a realização de licitação é a regra constitucional basilar do arcabouço regulamentar do setor, não se justificando a prorrogação de contratação nitidamente irregular, realizada por falsa inexigibilidade, a partir de dados não disponibilizados, conhecidos apenas pelas empresas controladas da Rumo. 
 (...) 
Essa situação poderia ensejar, desde logo, a pronta declaração de nulidade da avença. 
Entretanto, haja vista que o contrato estará em vigor até junho de 2025, ou seja, mais quatro anos, já tendo sido executado em aproximadamente 80% do seu prazo, considero mais condizente que ele não seja, em nenhuma hipótese, renovado e se proceda ao acompanhamento das providências necessárias para que o futuro procedimento licitatório e a prestação dos serviços não repitam as impropriedades identificadas nos autos.
[grifos acrescidos]
6.10	Passando para a análise das manifestações, as alegações, constantes dos itens a-d, não enfrentam o fato de que a Rumo controla, sozinha, a Portofer e que existem concessionárias de ferrovias que têm acesso ao Porto, mas não fazem parte da SPE (MRS e VLI) . Nesse sentido, cabe trazer a seguinte passagem da manifestação da unidade técnica (peça 93, p. 5-6) :  
19. O primeiro ponto não teria sido cumprido porque, das concessionárias ferroviárias que encaminharam a carta-proposta e assinaram o memorando de entendimentos com a Codesp: Ferroban, Ferronorte S/A, Novoeste S/A e MRS, apenas as três primeiras assinaram o memorando e constituíram a SPE, tendo a MRS ficado de fora da sociedade.
 (...) 
21. Importante destacar também que, após a assinatura do contrato, existiram alterações societárias que alteraram significativamente a estrutura societária da Portofer. 
22. Conforme já mencionado, a Portofer foi constituída pelas concessionárias Ferroban, Ferronorte S/A e Novoeste S/A. Em 2006, a ALL incorporou a totalidade das ações de emissão da Brasil Ferrovias e da Novoeste S/A e passou a deter indiretamente o controle acionário das concessionárias ferroviárias (a) Ferroban - Ferrovias Bandeirantes S.A. (Ferroban) ; (b) Ferronorte S.A. - Ferrovias Norte do Brasil (Ferronorte) ; e (c) Ferrovia Novoeste S.A. (Ferrovia Novoeste) . 
23. Dessa forma, a Portofer, que tinha como sócios, até 2006, as concessionárias ferroviárias Ferroban, Ferronorte e Ferrovia Novoeste passou, naquele momento, a ser controlada por uma única concessionária ferroviária, no caso a ALL, e, posteriormente, com a fusão da ALL e Rumo, passou a ser controlada apenas pela Rumo S/A.
24. Hoje as concessionárias ferroviárias que chegam ao Porto de Santos e utilizam a malha ferroviária pertencente à Portofer são: Rumo, MRS e VLI (VLI Multimodal S/A) . Conforme demonstrado, a Portofer é controlada totalmente pela empresa Rumo S/A e não tem participação societária das outras concessionárias ferroviárias que também operam cargas no porto.
[destaque do original e grifos acrescidos]
6.11	Portanto, fica claro que a SPE que deveria ter sido criada com a participação de todas as concessionárias ferroviárias que operavam no porto de Santos surgiu sem cumprir essa condição. Além disso, mesmo atualmente, a referida condição para a inexigibilidade de licitação continua sendo violada, vez que a Portofer ter em sua composição uma única concessionária ferroviária, qual seja, a ALL, que é controlada pela Rumo. 
6.12	Desse modo, a não participação das Concessionárias MRS e VLI na Portofer viola o pressuposto básico da inexigibilidade de licitação, de que a SPE constituída para operar a FIPS deveria ser formada por todas as concessionárias de ferrovias com acesso ao Porto de Santos. 
6.13	Tal situação gera um desequilíbrio de forças em favor da Rumo e em desfavor das demais concessionárias de transporte ferroviário, que pode afetar as operações do Porto e consequentemente as trocas comerciais do país, uma vez que o complexo portuário de Santos foi responsável por 28% de toda a balança comercial em 2019 (peça 245, p. 8) . Nesse sentido, cabe transcrever a seguinte passagem do voto condutor do decisum (peça 201, p. 4-5) :
Vislumbra-se, no caso concreto, uma sucessão de irregularidades (...) e na percepção de que não houve a constituição de uma SPE, com todas as concessionárias ferroviárias, como previsto, o que macula a condição que justificou a contratação sem realização do certame licitatório.
A Portofer hoje é mais uma empresa, que explora serviço público, com contrato celebrado a partir de falsa inexigibilidade de licitação, com duas empresas controladas pela Rumo.
[grifos acrescidos]
6.14	Com vistas a enfrentar problemas na modelagem do Contrato DP/25.2000 e com aval da Secretaria Nacional de Portos e Transportes Aquaviários (SNPTA) e da Antaq, a SPA publicou edital de chamamento público para identificar operadores ferroviários interessados em constituir e integrar associação, sem fins lucrativos, que celebrará contrato de cessão, cujo objeto será a gestão, operação, manutenção e expansão da FIPS (peças 261, 262 e 263, respectivamente) . Tal processo de desestatização se encontra em análise pela SeinfraPortoFerrovia (TC Processo 000.731/2022-6) . 
6.15	Para mitigar o risco de abuso de poder na exploração da FIPS, o novo modelo se assenta na garantia de acesso a todos os interessados, tanto atuais, como futuros (peça 245, p. 21) . Entre outras regras modernizadoras (tratadas mais adiante) , a minuta de contrato estabelece o dever de a nova cessionária realizar, bianualmente, chamamentos públicos periódicos para identificar novos operadores ferroviários interessados em integrar a associação (peça 264, p. 11) . 
6.16	Dessa forma, o novo modelo de exploração da FIPS busca contornar o problema do controle exclusivo da Rumo sobre a Portofer, distribuindo o controle da futura SPE, entre todos os interessados (atuais e futuros) , por meio de chamamentos públicos a cada dois anos. 
6.17	Em que pese a alegação de que a MRS não ingressou na Portofer por livre e espontânea vontade, a transcrição a seguir do Relatório de Fiscalização da SeinfraPortoferrovia (peça 245) evidencia o interesse de a empresa participar da futura gestão da FIPS (p. 30) : 
Em reunião realizada com a equipe deste levantamento, os representantes da MRS mencionaram que seria 'muito acertada a decisão de vários players participarem da FIPS, para que as decisões não atendam apenas aos interesses de um'. Informaram que a MRS pretende participar da FIPS, justamente para poder influenciar as decisões de investimento. No entanto, apontaram que são necessários ajustes nos critérios de governança, para que sejam separados o poder econômico do político na gestão da FIPS e nas tomadas de decisão. 
[grifos acrescidos]
6.18	Além disso, mesmo na nova modelagem de gestão da FIPS, continua existindo o temor de concentração de poder decisório por parte da Rumo. Dentre as contribuições enviadas para a SPA, por ocasião de consulta pública, destaca-se a seguinte (peça 245, p. 29) :     
Para tanto, propõe-se o que seja dado tratamento diferenciados aos direitos políticos e aos direitos econômicos dos acionistas, da seguinte forma:
 (i) Direitos Políticos: devem ser exercidos com o mesmo peso por todos os acionistas da SPE. As decisões deverão ser sempre tomadas em conjunto, garantindo a cada participante o mesmo poder de influenciar nas decisões societárias; e
 (ii) Direitos Econômicos: serão proporcionais aos investimentos realizados por cada acionista - ou seja, quanto maior for o investimento/aumento de volume de cargas transportado, maior será o desconto aplicado às tarifas de utilização da FIPS, para fins de amortização dos investimentos realizados.
[grifos acrescidos]
6.19	Com relação à contribuição acima, cabe transcrever a seguinte manifestação da SeinfraPortoFerrovia (peça 245, p. 30) :
129. (...) Segundo dados apresentados pela diretoria da SPA à equipe do levantamento (peça 28, p.5) , reproduzidos na Figura 6, a Rumo foi responsável por 77,7% da movimentação ferroviária na FIPS em 2020, enquanto a MRS movimentou 14,7% e a VLI 7,6%.
130. Se a tomada de decisão, no âmbito da SPE encarregada de operar a FIPS, for realizada apenas com base na participação de cada operador na movimentação, na prática, a Rumo determinará tudo sozinha.
131. Até a última versão da compilação de contribuições e respostas da consulta pública que foi recebida pela equipe de auditoria (peça 35) , a SPA não havia se posicionado formalmente a este respeito. No entanto, nas reuniões com a SNPTA e a SPA, foi mencionado pelos gestores que os mecanismos de governança seriam revistos para mitigar a concentração de poder decisório nas mãos do acionista majoritário, que atualmente seria a Rumo, conferindo maior poder político aos minoritários.
132. Apesar de não concluídos os ajustes e de não haver registro formal do critério que será adotado, chegou-se a informar à equipe que estava sendo estudado mecanismo para ratear parte do poder político igualmente entre os participantes e o restante em função da movimentação, considerando o histórico e a projeção futura de cada participante.
[grifos acrescidos]
6.20	Portanto, as alegações não afastam o fato de que o pressuposto inicial da inexigibilidade de licitação, consubstanciado na participação, no âmbito da SPE, de todos os concessionários de ferrovias com acesso ao Porto de Santos, não foi cumprido, vez que a Rumo controla sozinha a Portofer. Além disso, o novo modelo de exploração da FIPS (chamamento público em aberto) busca contornar o problema da concentração de poder decisório, distribuindo o controle da futura gestão a todos os interessados (atuais e futuros) , através de chamamentos públicos bianuais. Todavia, mesmo no novo modelo, existe o temor de concentração de poder decisório sobre a Rumo, uma vez que a empresa, em 2020, deteve 77,7% de toda a movimentação da ferrovia interna do Porto de Santos, de modo que distribuir o poder decisório, com base apenas nas movimentações, na prática, implicará conceder o poder decisório quase que integral à empresa.   
6.21	Quanto à não cobrança de tarifas dos usuários finais (exportadores e importadores) , as alegações apresentadas (itens e-h) não afastam os apontamentos do decisum. 
6.22	Primeiramente, cabe transcrever a seguinte passagem do voto condutor da decisão vergastada (peça 93, p. 5) :
Vislumbra-se, no caso concreto, uma sucessão de irregularidades, a começar da motivação, expressa pela Codesp, de não previsão de cobrança de tarifas aos usuários, para justificar a inexigibilidade de licitação, logo contrariada pela permissão contratual para que as concessionárias procedessem à cobrança, mesmo que a título de ressarcimento de custos (...) 
 6.23	Conforme se extrai de manifestação da unidade técnica, na inspeção realizada, a equipe de fiscalização constatou que a referida cobrança vem sendo realizada pela Portofer. Além disso, verificou-se que a então Codesp não fiscalizava e acompanhava essa cobrança, de modo a não ser possível afirmar se a Portofer obtém lucro na operação da malha ferroviária, ou seja, se aufere ganhos acima daquilo que poderia ser considerado 'ressarcimento de custos' (peça 93, p. 6) .  
6.24	Com relação ao achado, a unidade técnica fez a seguinte manifestação (peça 93, p.6) :
28. A situação descrita fere fortemente o art. 6º, § 1º, da Lei 8.987/1995. De fato, a possibilidade de cobrança, a título de ressarcimento de custos, gera duas situações de alto risco, altamente prejudiciais ao usuário. Se, de fato, a concessionária estiver cobrando dos usuários os valores exatamente devido a título de ressarcimento de custos, não haverá nenhum incentivo para que busque operar o acesso de forma eficiente, já que pode repassar seus eventuais altos custos aos usuários em regime de monopólio. Na situação oposta, ou seja, caso opere em regime de eficiência, a assimetria da informação na composição dos custos e a ausência de fiscalização das composições desses custos pelos agentes públicos envolvidos, criam a possibilidade de que a Portofer não repasse aos usuários esses ganhos de eficiência, apropriando-se inteiramente desses valores. Em ambos os cenários, vislumbra-se perdas aos usuários e desrespeito ao art. 6º, § 1º, da Lei 8.987/1995.
[destaques e grifos acrescidos]
 6.25	No mesmo sentido, se manifestou o Procurador do MPTCU, Marinus Eduardo Marsico (peça 13, p. 195-196) : 
	Conforme assinalado em parecer da Superintendência Jurídica da Codesp, instada a opinar a respeito da contratação pretendida, 'As informações que precederam a consulta da Presidência são no sentido de que as empresas interessadas em assumir a malha do Porto são as únicas que têm acesso a ela, por serem concessionárias do restante da malha do Estado. Além disso, por exigência da Administração. Estariam dispostas a nada cobrar dos usuários que se utilizarem dos serviços dentro do Porto' (Volume 2, fl. 132, grifou-se) . Entretanto, o contrato viria a dispor, no parágrafo único de sua Cláusula Quadragésima Segunda, a possibilidade de cobrança aos usuários a título de 'ressarcimento de custo'. [destaques, grifos e itálico do original]
A possibilidade de tal cobrança ao usuário, que segundo elementos trazidos aos autos vem sendo praticada desde então, constitui uma forma de tarifação incidente sobre o frete, não suportada por estudos que possam ser avaliados pelo ente regulador, de modo a que este possa verificar se os valores cobrados observam o princípio da modicidade nos fretes e tarifas. (...) 
ante a cobrança efetiva que é feita aos usuários, ainda que a título de 'ressarcimento de custos', restaria afastada a condição primordial que justificaria a contratação sem que fosse realizado o procedimento licitatório, o que ensejaria a declaração de nulidade do contrato 25/2000.
[destaques e grifos acrescidos]
6.26	Além disso, cabe citar situação identificada pela equipe de inspeção (peça 53, p. 22) . Em carta enviada pela MRS à Portofer, de 3/7/2001, a MRS questionou o fato de ter sido cobrada a pagar um valor referente ao rateio das despesas da SPE (peça 29, p. 14) . A empresa alegou que os serviços prestados pela Portofer eram anteriormente realizados pela Codesp, que fazia a cobrança diretamente dos usuários finais (clientes da MRS) . Assim, as tarifas que a concessionária cobrava de seus clientes não previam esse custo. 
6.27	Em síntese, segundo a MRS, esse custo em suas operações teria que ser repassado aos seus clientes e, portanto, ela sugeria que as partes definissem uma tarifa independente do rateio, para depois incorporar esse valor ao seu custo e repassar aos exportadores e importadores. Após o questionamento da empresa, a Portofer encaminhou carta, em 13/7/2001, na qual pediu à Codesp para dirimir a questão (peça 29, p. 9-13) . As principais alegações da Portofer no expediente foram:
5. (...) a Portofer tem tentado cobrar da Concessionária MRS as despesas incorridas com a exploração do Arrendamento, em decorrência do seu uso dos bens arrendados.
6. Ocorre que, não obstante a mencionada previsão contratual, a Concessionária MRS vem recusando-se a pagar a cobrança realizada pela Portofer do valor do custo e demais despesas (...) 
 (...) 
10. Para a exploração do objeto do Arrendamento e atendimento dos objetivos ensejadores do Contrato, está previsto que a sociedade exploradora, Portofer, cobre dos usuários das instalações, equipamentos e vias férreas, ou seja, das Concessionárias, o rateio das despesas (ressarcimento) relativas aos custos, investimentos necessários e tributos incidentes, conforme anteriormente mencionado. 
11. A MRS (conforme disposto nos considerandos do Contrato, item 'v') , por ser usuária das instalações, equipamentos e vias férreas, deve efetuar o pagamento à Portofer dos valores correspondentes à sua parcela em referido rateio das despesas incorridas com a exploração do Arrendamento, consoante previsão contida no Parágrafo Único da Cláusula Quadragésima Segunda do Contrato.
12. Vale dizer, se referidos valores não estão contemplados nas tarifas cobradas pela MRS de seus clientes, cabe à primeira solicitar, ao competente Poder Concedente no âmbito de seu Contrato de Concessão dos Serviços Públicos de Transporte Ferroviário, o equilíbrio econômico-financeiro a que tem direito, nos termos da Lei de Concessões nº 8.987/1995. 
[grifos acrescidos]
6.28	Conforme a passagem acima, a própria Portofer sugeriu que a MRS pleiteasse, junto à ANTT, reequilíbrio do seu contrato de concessão, em razão da sua cobrança pelo rateio dos custos dos investimentos realizados na FIPS. Além de evidenciar uma patente fragilidade do modelo, a carta demonstra um comportamento antiético da Portofer, vez que a própria empresa incentivou o descumprimento, por terceiro (MRS) , de clásulas contratuais que deveria zelar pela aderência.
6.29	Portanto, as alegações recursais não afastam o fato de que os dois pressuposto básicos da inexigibilidade de licitação (participação de todos os concessionários de ferrovias com acesso ao Porto de Santos e a não cobrança dos investimentos na FIPS dos usuários) não foram cumpridos. 
6.30	Por todo o exposto, propõe-se rejeitar as presentes alegações.  
Da ausência de fiscalização e da falta de estudos econômicos     
7.	A Portofer defende a regularidade da execução do Contrato DP/25.2000.
7.1	Suporta a alegação acima com base nos seguintes argumentos:	
	a) Quanto à falta de fiscalização do serviço prestado, a Portofer sempre teria estado disposta a colaborar com a atividade fiscalizatória. Tanto a Antaq quanto a Codesp possuiriam mecanismos de controle da gestão da recorrente, os quais seriam realizados de forma periódica, de modo que não haveria qualquer irregularidade ou violação à cláusula vigésima segunda do contrato (peça 219, p. 24) ;
	b) Quanto à ausência de estudos econômicos prévios à contratação, tanto o Ministro-Relator como a unidade técnica teriam desconsiderado totalmente o fato de se tratar de um contrato de natureza absolutamente singular, haja vista não existir precedentes do modelo de contratação adotado (peça 219, p. 24) .
	Além disso, à época que o ajuste teria sido firmado, a Codesp disporia internamente de todas as informações necessárias para aferir a melhor forma de contratação, de modo que não seria necessário fazer estudos especiais. Com base em tais informações, a Codesp teria estipulado a remuneração inicial, o prazo de carência e os investimentos necessários (peça 219, p. 24-25) ;
	c) Quanto ao valor de remuneração fixado, a Codesp, pelas mesmas razões, teria entendido que o valor de R$ 50.000,00 mensais seria suficiente, uma vez que estes valores visariam somente a cobrir os custos de gestão do contrato, ou seja, não visaria à identificação de melhor preço e tampouco a obtenção de receita máxima pelo Poder Concedente (peça 219, p. 25) ;
	d) Em um procedimento licitatório comum, seria imprescindível estudo de viabilidade econômica, vez que o objetivo seria escolher a proposta mais vantajosa para a Administração. Todavia, no caso concreto, não se buscaria a receita máxima, mas sim o custo mínimo. Logo, a remuneração prevista no contrato e, posteriormente, reajustada no segundo termo aditivo, prescindiria da realização de estudos econômicos (peça 219, p. 25) ; 
	e) A contratação realizada não teria trazido qualquer prejuízo ao erário. Ao contrário, teria trazido vantagens substanciais e evidentes, na medida em que a Codesp teria se desonerado da manutenção das instalações, equipamentos e linhas férreas, da realização de investimentos, bem como das despesas com empregados e encargos. Desse modo, a atividade, antes caracterizada como deficitária, teria se tornado lucrativa para a Codesp (peça 219, p. 25) .  
	Análise:
7.2	De início, as alegações não sustentam qualquer alteração na decisão vergastada, visto que não afastam as irregularidades apontadas ao longo de toda a instrução processual.
7.3	Quanto à ausência de fiscalização, não merece prosperar a alegação de que a Portofer sempre estaria disposta a colaborar com a atividade fiscalizatória e que tanto a Antaq quanto a Codesp possuiriam mecanismos de controle de gestão sobre a recorrente, que seriam realizados de forma periódica. Nesse contexto, cabe transcrever a seguinte passagem do voto condutor da decisão vergastada (peça 201, p. 4) :
 (...) nem a Codesp, atual SPA, e tampouco as agências reguladoras (Antaq e ANTT) , fiscalizaram e acompanharam os investimentos realizados e a cobrança dos usuários finais. Há total assimetria de informações relacionadas à composição dos custos e ao impacto dos investimentos na eficiência da operação.
[grifos acrescidos]
7.4	A conclusão acima foi extraída de sucessivas manifestações, por unidade instrutoras distintas (Sefid, Secex-SP e SeinfraPortoFerrovia) , ao longo deste e de outros dois processos relacionados (TC Processo 015.137/2002-9 e TC Processo 006.817/2021-1) . 
7.5	No âmbito do TC Processo 015.137/2002-9, desde novembro de 2010, a então Sefid já apontava a importância e a ausência de regulação do Contrato de Arrendamento DP/25.2000 (peça 14, p. 44) :   
2.2 - Do Contrato de Arrendamento DP/25.2000 
34. Trata-se de um contrato de arrendamento de instalações e equipamentos ferroviários na área do porto organizado de Santos. Observa-se que o objeto abarca os setores de transporte ferroviário e portuário, além das questões econômicas não triviais que envolvem o arrendamento de instalações em área de porto organizado. 
35. Apesar disso, não consta dos autos, no exame deste contrato, nenhuma manifestação da Antaq, agência reguladora do setor portuário ou da Agência Nacional de Transportes Terrestres (ANTT) , responsável pela regulação do setor de transporte ferroviário. Só esses fatos já justificam novas diligências. 
[grifos acrescidos]
7.6	Em janeiro de 2017, o Relatório de Fiscalização (peça 53) da então Secex-SP apontou a importância da fiscalização do contrato em apreço por parte da ANTT, vez que esta Agência detem competência legal e expertise na regulação de ferrovias (p. 38-40) :
202. O objetivo fundamental na celebração do Contrato DP/25.2000 foi desonerar a Codesp do ônus relacionado à prestação dos serviços ferroviários e possibilitar o incremento de investimentos com vistas a melhorar a eficiência na prestação dos mencionados serviços. 
203. Percebe-se, que a prestação dos serviços ferroviários está no âmago do contrato de arrendamento portuário firmado com a Portofer, de maneira que a Antt deveria estar atuante na fiscalização desta avença, em observância ao estipulado nos incisos II e IV do art. 25 da Lei 10.233/2001.
 (...) 
 (...) as cargas de exportação e importação que transitam na malha da Portofer, em regra, originam-se ou destinam-se a alguma malha de uma concessionária ferroviária fora do porto organizado. Como analisado no item 3.2 do presente relatório, o frete ferroviário contratado à uma concessionária engloba o transporte da origem até o terminal portuária no qual a carga será embarcada (exportação) , ou seja, o frete engloba o serviço prestado dentro do porto organizado. 
208. Dessa forma, depreende-se que a atuação da Antt no âmbito do Contrato DP/25.2000 é necessária e essencial, pois esta agência tem o conhecimento e experiência na concessão de serviços ferroviários, sendo indubitável a ligação existente entre a concessão da Portofer com as concessões ferroviárias da Rumo S/A, MRS e VLI.
 (...) 
 (...) a equipe de inspeção reuniu-se, em 24/11/2016, com servidores do posto avançado da Antaq no porto de Santos e da Unidade Regional da Antaq em São Paulo (Uresp) para colher as impressões e manifestações sobre as fiscalizações realizadas por esta agência sobre o Contrato DP/25.2000. 
210. A opinião unânime de todos os especialistas em regulação presentes à reunião foi no sentido de que a Antaq não seria a melhor entidade para fiscalizar o mencionado contrato de arrendamento, uma vez que se trata, na verdade, de uma concessão de serviços ferroviários, o que foge das fiscalizações de praxe realizadas pela agência.
 (...) 
218. Conforme já salientado no presente relatório, entende-se que agência competente para se manifestar sobre os pontos supracitados que não foram enfrentadas pela Antaq é a Antt. A Antt é quem possui o conhecimento e a experiência na concessão de serviços ferroviários. Somente ela tem condições de valorar economicamente a Portofer e saber de que forma os ganhos gerados são apropriados pela concessionária (ou concessionárias) , considerando os ganhos operacionais para as malhas como um todo e a formação do price cap tarifário.
[grifos acrescidos]
7.7	Em que pese a importância do acompanhamento do Contrato DP/25.2000 pela ANTT, a Agência delegou a sua fiscalização à Antaq, em razão do tamanho da FIPS (aproximadamente 100km) ser irrisório perto das malhas ferroviárias concedidas fora do Porto (peça 53, p. 38) . 
7.8	No que se refere à atuação da Antaq, a equipe de fiscalização concluiu, com base nas alegações da própria Agência, que (peça 53, p. 40) :
verifica-se que questões essenciais do mencionado contrato não foram enfrentadas, como, por exemplo: a cobrança à título de ressarcimento dos custos incorridos pela Portofer e a realização de um estudo de avaliação do empreendimento que ofereça fundamentação ao equilíbrio econômico-financeiro do contrato em discussão. 
[grifos acrescidos]  
7.9	Na manifestação técnica seguinte (peça 93) , a unidade instrutora reforçou as consequências da falta de regulação (p. 13) e a importância da fiscalização pela ANTT (p. 14) :
Da falta de regulação (p. 13)  
67. O papel do regulador torna-se ainda mais importante considerando que o ressarcimento envolve até custos incorridos com investimentos. Da forma como está hoje, a Portofer é quem controla os custos desses investimentos e até a sua necessidade. Tal fato contraria a finalidade inicial do contrato e coloca o usuário ao arbítrio do prestador de serviço, que decide qual investimento será realizado e o seu valor.  
Da atuação da ANTT (p. 14) 
71. Depreende-se, assim, que a regulação da Portofer cabe à ANTT, a qual não pode abrir mão de sua competência de fiscalizar suas operações, sob pena de afrontar a Lei 10.233/2001, o interesse público e o princípio da especialização das autarquias. Desse modo, conclui-se que carece de amparo legal, no caso concreto, a delegação objeto do item 1.5 do termo de cooperação firmado com a Antaq em 30/3/2015. 
[grifos e destaques acrescidos]
7.10	Recentemente, em agosto de 2021, no âmbito do TC Processo 006.817/2021-1, o Relatório de Fiscalização da SeinfraPortoFerrovia consignou que (peça 245, p. 22) :
 (...) ainda que exista uma percepção dos técnicos da SPA e da ANTT, colhida em reuniões técnicas, de que a FIPS esteja sob a regulação da Antaq, na prática, ela não se encontra sob regulação e fiscalização efetivas de nenhuma das agências, sendo apenas gerida pela SPA, por se tratar de um ativo desta autoridade portuária. 
[grifos e destaques acrescidos]
7.11	Portanto, em razão de todo o exposto, não merecem prosperar as alegações de que o Contrato DP/25.2000 vem sendo fiscalizado e regulado pelas instituições competetentes. 
7.12	Similarmente, não merecem prosperar as alegações que propugnam ser dispensável estudos econômicos prévios à presente contratação (itens b-e) . Nesse contexto, cabe trasncrever a seguinte passagem do voto condutor do decisum (peça 201, p. 5) :
a falta de fiscalização da Codesp, atual SPA, e das agências (ANTT e Antaq) , a ausência de estudos de valoração dos ativos e de viabilidade econômica prévios à assinatura do Contrato e deficiências na execução abrem espaço para questionamentos quanto à modicidade do valor cobrado, à remuneração recebida pela SPA e à manutenção e aos investimentos que a malha recebeu nesse período.
[grifos acrescidos]
7.13	Preliminarmente, a falta de prévio estudo de viabilidade técnica, econômica e ambiental (EVTEA) para viabilizar o Contrato de Arrendamento DP/25.2000 é um fato incontroverso no presente processo. A recorrente foca sua manifestação em justicar a ausência de estudos, em vista de suposta natureza singular do contrato, de o ajuste buscar o custo mínimo (e não a receita máxima) e de hipotética ausência de dano ao erário advindo da presente contratação. 
7.14	Primeiramente, segundo estudo apresentado pela Portofer (o qual não cabe aqui avaliar a correção dos dados apresentados) , para a manutenção e operação da SPE, sem extrair qualquer lucro, seria necessário que fossem auferidas receitas no montante de R$ 1,098 bilhão mensais ou R$ 13,18 bilhões anuais (peça 91, p. 13) . Considerando a magnitude dos custos envolvidos, a assimetria de informação entre Portofer e usuários e a relevância econômica e estratégica da FIPS para a balança comercial e a economia do país, seria imprescindível a realização de estudos econômicos que avaliassem os investimentos necessários e seus correspondentes custos. 
7.15	Em segundo, a mera possibilidade de a Rumo estar auferindo ganhos com a exploração de ativo público já justificaria a necessidade de elaboração de estudo de viabilidade com vistas a estimar o ganho de eficiência da empresa, o quantum a ser compartilhado com a sociedade e o valor justo que deveria ser pago à Codesp. Isso porque, caso a Portofer realize as obras e opere em regime de eficiência, a assimetria de informação na composição dos custos (em razão da falta de EVTEA) e a ausência de fiscalização permitem que a sua controladora (Rumo) se aproprie integralmente do ganho de eficiência na exploração da sua concessão ferroviária, o que viola o pressuposto da modicidade tarifária (art. 6º, §1º da Lei 8.987/1995) e os princípios da moralidade, publicidade (da informação de interesse púbico) e eficiência da Administração (CF/88, art. 37, caput) .
7.16	Nesse sentido, cabe transcrever as seguintes passagens da unidade técnica:
peça 53, p. 41-42
219. na atual sistemática do contrato firmado entre a Codesp e Portofer, qualquer ganho de eficiência nas operações da Portofer tende a ser apropriado pela concessionária, uma vez que ela opera em regime de monopólio e pratica tarifas do tipo 'price-cap', com pouca informação sobre sua formação. 
220. Esse ganho de eficiência, que pode ser visto como um 'lucro ou remuneração' que a Portofer obtém por explorar a malha, não está sendo partilhado com a Codesp, nem está sendo repassado ao usuário final, sendo apropriado integralmente pela concessionária. 
221. Além disso, como a concessionária é ressarcida pelos custos incorridos, qualquer ineficiência na operação é arcada pelo usuário. Desta forma, a concessionária se apropria dos ganhos de eficiência e, como é ressarcida pelos custos incorridos, qualquer ineficiência na operação é arcada pelo usuário. No final das contas, o usuário final, de alguma forma, paga pelos investimentos realizados, mas é a concessionária (ou concessionárias) que se apropria dos ganhos. 
222. Por fim, a assimetria de informação existente em relação à composição dos custos torna extremamente difícil avaliar se a remuneração da Portofer tem natureza meramente ressarcitória.
[grifos acrescidos]
 (peça 93, p. 7) :
A esse respeito, subjaz ao raciocínio da Codesp a hipótese de que a operação da Portofer não traria qualquer tipo de ganho considerável, o que dispensaria eventual estudo econômico-financeiro. Porém, o raciocínio externado no item 28 acima indica haver possibilidades de ganho pela operadora da Portofer, ainda mais se for considerado que melhorias nas operações de acesso ao Porto de Santos podem afetar positivamente diversas operações da Rumo/SA, à medida em que melhora o acesso de suas composições ao Porto. Vislumbra-se, desse modo, a possibilidade de que exista valor econômico na operação da Portofer, o qual deveria ser levantado para fins de definição do quantum que poderia ser repassado ao poder público e aos usuários. Tal raciocínio vale mesmo na hipótese de a operadora da Portofer não estar auferindo vantagem alguma, pois, em sendo o acesso ao Porto de Santos um ativo financeiro que poderia estar gerando ganhos, repassar a terceiros sua exploração sem uma justa compensação poderia ser considerado ato antieconômico. 
[grifos acrescidos]
7.17	No mesmo sentido, deve ser afastada a alegação de que a contratação buscaria o custo mínimo (e não a receita máxima) e por isso prescindiria de estudos econômicos. Isso porque o art. 15 da Lei 8.987/1995 prevê o menor valor de tarifa para o julgamento da licitação, de modo que existem inúmeros casos de serviços públicos que foram delegados a partir desse critério, todavia, sem que a Lei autorize a sua concessão por preço arbitrário ou sem qualquer vinculação.
7.18	Por último, deve ser rejeitada a alegação de que a contratação não teria gerado prejuízo ao erário e de que teria trazido vantagens substanciais e evidentes para a Codesp que teria se desonerado da manutenção e da realização dos investimentos na FIPS. Em primeiro, a falta de fiscalização do contrato não permite concluir pela inexistência de dano ao erário e aos interesses dos usuários. Em segundo, eventual ganho de eficiência do serviço, além de constituir um dos principais objetivos de qualquer concessão, não é um motivo para conceder um serviço sem contrapartida, visto que a contratação não prevê nenhum mecanismo de compartilhamento de eficiência com o poder público e os usuários. 
7.19	Assim, o modelo escolhido pela Codesp para firmar o contrato não a exime de cumprir as obrigações legais referentes à necessidade de estudos de viabilidade econômico-financeira, constantes no inciso III, art. 26 da Lei 8.666/93 e nos arts. 30 a 32 do Decreto 2.594/98. Portanto, não merecem prosperar as alegações de que os estudos econômicos seriam dispensáveis.
7.20	Por todo o exposto, propõe-se rejeitar as presentes alegações.
Da inexigibilidade de licitação
8.	A Portofer defende a regularidade da inexigibilidade de licitação.
8.1	Sustenta a alegação acima com base nos seguintes argumentos:
	a) Nem haveria de se falar em realização de licitação no caso concreto, vez que, nem sequer haveria a necessidade da realização de um procedimento de contratação e de um novo contrato, pois seria perfeitamente possível a realização de um simples aditivo aos contratos de concessão, na medida em que o arrendamento não representaria uma inovação às outorgas já realizadas, que teriam por objeto o serviço público de transporte ferroviário (peça 219, p. 7) ;
	b) Os próprios editais de licitação, a exemplo do Edital da Concorrência 2/89, preveriam regras determinando que a concepção básica do empreendimento deveria considerar a adoção de práticas operacionais baseadas na intermodalidade dos transportes. Dessa forma, os projetos deveriam considerar os reflexos nas áreas portuárias, haja vista a interligação entre a malha ferroviária e o acesso ao Porto de Santos (peça 219, p. 7) ;
	c) Nesse mesmo sentido, Marçal Justen Filho, em parecer (acostado à peça 220) exarado no sentido da validade do Contrato de Arrendamento 1/97, cujo entendimento se aplicaria integralmente ao caso em apreço, esclareceu que (peça 219, p. 8-9) :
32. (..) não se pode reputar como despropositada a conclusão de que a outorgaabrangia também o direito de operar no Porto de Santos.
31.1 A ausência de referência explícita a propósito dessa alternativa não pode ser reputada como bastante para sua rejeição. A licitação caracterizou-se por uma concepção que se poderia qualificar como principiológica, no sentido de que contemplava os objetivos a atingir, sem determinar precisamente os meios a atingir.
32.2. Insista-se na referência ao item 1.3 do Edital, que aludia à extensão da outorga a outras atividades, na medida em que tal se fizesse necessário para o desempenho satisfatório do serviço.
 (...) 
Se o Edital fez referência à extensão da outorga para abranger serviços públicos de outra natureza, tal importava o reconhecimento de que a outorga não se restringir exclusivamente aos limites da atividade de exploração daquele trecho de ferrovia expressamente referido. 
A indicação das hipóteses de transporte rodoviário e hidroviário pode reputar-se como meramente exemplificativa, eis que essas seriam as situações mais evidentes de necessidade de ampliação da abrangência da outorga. Mas a ausência de explícita referência à operação portuária não significa vontade normativa de excluir essa alternativa.
Indo diretamente ao ponto, o Edital poderia ter feito explícita referência também à operação portuária. Se o fizesse, tal não importaria invalidade. Se houvesse nulidade em prever a abrangência da outorga também para a exploração portuária, então também haveria vício na extensão. explicitamente referida, atinente ao transporte rodoviário e hidroviário.
E o silêncio quanto à operação portuária não importa a conclusão absoluta do intérprete no sentido da exclusão dessa alternativa.
 (...) 
O espírito da outorga foi norteado por essa ausência de delimitação exata e precisa. A relevância socioeconômica do empreendimento e a dimensão dos investimentos necessários, ao que se associava a ausência sequer de um projeto básico por parte da União, conduziram a produzir uma concessão apta a abranger diversas atividades, inicialmente não elencadas de modo explícito.
	d) O arrendamento das instalações e equipamentos na área do Porto de Santos às concessionárias teria ocorrido em decorrência de cláusula prevista nos contratos de concessão firmados, que teriam outorgado direitos aos concessionários (peça 219, p. 10) . 
	Dessa forma, o arrendamento poderia ter sido realizado por meio da mera formalização de um termo aditivo, que trouxesse de forma mais pormenorizada o trepasse das instalações e equipamentos ferroviários na área do Porto de Santos, bem como a realização dos investimentos para a movimentação de mercadorias de importação e exportação (peça 219, p. 10) ;
	f) Nesse mesmo sentido, citou o parecer de Lúcia Valle Figueiredo acostado à peça 221 (peça 219, p. 10-11) : 
 (...) 
Não se diga que o objeto do contrato nada tinha a ver com o objeto da concessão, uma vez que o da concessão se destinava a construção, operação, exploração e conservação de estrada de ferro para transporte de grãos, enquanto, o de arrendamento, tinha por propósito a construção, implantação e operação, de instalação portuária 'para a movimentação de produtos agrícolas a granel e de outras mercadorias possíveis de serem movimentadas nessas Instalações Portuárias.
Lembremo-nos que, como já referido, o edital e, posteriormente, o contrato faziam expressa referência ao transporte intermodal, a ser implementado a longo e médio prazo.
Em consequência, podemos afirmar que o objeto da licitação era, em curto prazo, o assinalado no item anterior, e, a médio e longo prazo, a consecução do transporte intermodal.
Por isso mesmo, o contrato de arrendamento não se me afigura, na distinção, que costuma ser adotada pela doutrina entre contratos de colaboração (tipicamente o da concessão) e de atribuição (cujo exemplo é exatamente a cessão de uso de bem público) , do tipo deste último de atribuição, mas, sim, acessório ao contrato de concessão e deste dependente.
Quando dissemos que a cessão de uso das áreas do Porto de Santos, para a implementação do transporte intermodal, não é contrato de atribuição, porém de colaboração porque acoplado ao da concessão, pretendemos deixar claro que não se está a atribuir a possibilidade, pura e simplesmente, de exploração econômica do Porto, porém, de se executar melhor o contrato de prestação do transporte ferroviário e intermodal para o escoamento da exportação ou importação.
Seria inteiramente diferente se, não existindo a concessão de transporte ferroviário (repetimos, com a possibilidade de, a médio e longo prazo, fazer-se transporte intermodal) , fossem atribuídas áreas de porto organizado para a exploração comercial.
Aí, certamente, se colocaria, sem sombra de dúvida, a necessidade de licitação, atendendo ao dispositivo da Lei 8.630/93, que isso obriga.
[destaque do original] 
	g) Portanto, o contrato de arrendamento em apreço jamais poderia constituir de um objeto próprio ou autônomo conforme pontuado pela unidade técnica e pelo Ministro-Relator (peça 219, p. 12) . Ainda que se sustente que o contrato de arrendamento não se encontraria abrangido pela outorga da concessão, haja vista que existiria cláusulas contratuais que daria suporte à sua celebração, seria certo que, no caso concreto, a licitação seria uma medida totalmente descabida, em vista da falta de parâmetro objetivo de competição (peça 219, p. 12) ;
	h) Restaria amplamente esclarecido e comprovado no decorrer da instrução processual que o ajuste em questão teria sido celebrado e estaria sendo executado em observância às condições tidas como essenciais para justificar a inexigibilidade de licitação. Além disso, inexistiria no caso concreto uma situação de inviabilidade de competição, o que tornaria, por certo, inexigível a licitação (peça 219, p. 14) ;
	i) A Codesp teria convidado as concessionárias de transporte ferroviário que operaram no Porto de Santos a apresentarem proposta para uso das instalações e equipamentos mediante compromisso de manutenção, modernização e investimento da malha ferroviária. Tal convite teria sido realizado às referidas empresas, pois somente elas poderiam explorar, manter, ampliar e administrar tal malha sem qualquer custo adicional aos usuários, uma vez que estas já seriam remuneradas pelos serviços nas respectivas concessões que exploravam (peça 219, p. 14) ;
	j) Isso porque as concessionárias que já operavam a malha ferroviária do Porto de Santos teriam interesses completamente convergentes aos interesses da Administração, uma vez que uma melhoria nas condições de operação desta malha redundaria em um escoamento mais eficaz das mercadorias, viabilizando, por conseguinte, um aumento no volume de importações e exportações pelo Porto, com impacto direto na receita das concessionárias, as quais lucrariam com o aumento do tráfego de mercadorias na malha ferroviária (peça 219, p. 15) ; 
	l) Diante de tal contexto, as empresas Ferroban, Ferronorte, Ferroeste e MRS teriam encaminhado, em janeiro de 2000, uma carta proposta, expondo os termos da futura contratação, acompanhada de parecer elaborado pelo ex-ministro do Supremo Tribunal Federal, Eros Roberto Grau, que respaldaria juridicamente o arrendamento em questão sem procedimento licitatório, o qual, nas palavras deste jurista, seria 'inteiramente inútil' (peça 220, p. 15) ;
	m) Dessa forma, o universo dos possíveis licitantes já estaria previamente circunscrito, única e exclusivamente, às concessionárias da exploração de transporte ferroviário que já operavam no Porto de Santos. Além dessas, nenhuma outra teria interesse em prestar o serviço de transporte ferroviário na área do Porto, sem a cobrança de tarifa (peça 219, p. 16) ;
	n) Nesse mesmo sentido, teria manifestado o professor Tércio Sampaio Ferraz Júnior em parecer exarado sobre o caso (peça 219, p. 16) :
Há nulidade no Contrato ou ilegalidade no procedimento licitatório que resultou em contratação por inexigibilidade? 
Não, a contratação do arrendamento da malha de acesso ao Porto de Santos por inexigibilidade de licitação foi plenamente regular. A viabilidade de competição em um procedimento licitatório é definida pela singularidade de seu objeto, que se traduz no interesse público especificamente perseguido. Conforme claramente relatado em manifestação da CODESP, não havia interesse público na concessão de um serviço de acesso a um terceiro que intermediaria as relações entre terminais portuários e ferrovias que acessam o porto de Santos.
Tal formato implicaria a criação de um negócio independente remunerado mediante tarifa, com a persecução de lucro, o que traria um ônus adicional aos usuários, reduzindo a competitividade das exportações, e dificultaria a coordenação de investimentos entre ferrovia e porto, prejudicando sua integração.
O interesse público estava em repassar os custos de manutenção da ponta portuária para a ponta ferroviária, apostando-se no natural incentivo das concessionárias de ferrovias em ampliar e modernizar o acesso ferroviário ao qual proponentes concorreria pelo mercado de 'prestação de serviço de acesso ferroviário a Santos pois o peculiar interesse estava justamente em suprimir ou deixar de criar esse mercado intermediário. Por isso, era inviável a competição entre as concessionárias das malhas ferroviárias que acessam a ferrovia.
 (...) 
	o) Dessa forma, o constante aprimoramento da infraestrutura ferroviária no Porto de Santos, que teria sido realizado sem a cobrança de tarifa dos usuários, ou seja, por meio de rateio de custos, interessaria somente às Concessionárias que já operavam as malhas ferroviárias que dão acesso ao Porto, até porque estas já seriam remuneradas pelos serviços prestados no âmbito dos contratos de concessão, sem falar dos claros benefícios que este modelo traria à Administração, vez que a Codesp operaria linhas ferroviárias em condições precárias (peça 219, p. 18) ;
	p) Além disso, não haveria interesse público na celebração de contrato desta natureza junto a terceiro, uma vez que agente externo necessariamente intermediaria as relações entre os terminais portuários e ferroviários e seria remunerado por meio de tarifa (peça 219, p. 18) ;
	q) Logo, nenhum outro particular que pudesse estar eventualmente interessado no arrendamento possuiria condições de satisfazer o indicado interesse público, na medida em que a inclusão de um agente estranho à malha ferroviária oneraria demasiadamente a Administração e os próprios usuários, os quais teriam que custear os investimentos de infraestrutura por meio de tarifas, as quais jamais teriam sido cobradas pela Portofer (peça 219, p. 18) ;
	r) Quanto à escolha do modelo adotado pela Codesp, Carlos Ari Sundfeld, em parecer (acostado à peça 222) exarado sobre o Contrato de Arrendamento 1/97, caso que seria análogo ao do Contrato de Arrendamento DP 25.2000, consignou que:
Naquelas situações em que o interesse público apontar para solução que inviabilize a realização de procedimento licitatório, o certame torna-se inexigível, cedendo vez à contratação ou à execução direta da atividade, que venha a propiciar o devido atendimento ao interesse público.
Dos investimentos necessários no Porto   
	s) O Contrato de Arrendamento teria vigência até 2025. Embora haja determinação do TCU de um encontro de contas, este, jamais poderia inviabilizar o aumento da capacidade do Porto de Santos, que em 2021 teria batido recordes de movimentação. Isso porque o Plano de Desenvolvimento e Zoneamento (PDZ) da Autoridade Portuária de Santos preveria um aumento de 50% da capacidade de movimentação do Porto até 2040 (peça 219, p. 26) . 
	Nesse cenário, a Portofer desempenharia um papel fundamental para garantir o atendimento ferroviário necessário a cada um dos terminais portuários existentes, além de realizar a gestão e investimentos em obras estruturantes na malha ferroviária interna do Porto de Santos. A manutenção do contrato da recorrente até a sua substituição seria fundamental para a capacitação e manutenção do modal ferroviário no Porto, viabilizando a expansão nos moldes do PDZ, além de contribuir com a política pública do Ministério da Infraestrutura (peça 219, p. 26-29) ;
	t) A cisão do contrato não só postergaria a destinação de volumes de cargas pelo modal ferroviário, aumentando o custo Brasil, mas também acarretaria um enorme risco ao erário, na medida em que os diversos terminais portuários, que teriam investido em infraestrutura, certamente pleiteariam reequilíbrio econômico e financeiro, em decorrência do não atendimento ferroviário do volume que o Governo teria se comprometido a viabilizar (peça 219, p. 29) ;
	u) Desta forma, ainda que seja mantida a proibição à renovação do contrato de arrendamento da Portofer, seria essencial que, para o adequado planejamento de expansão do Porto de Santos, conforme previsto no PDZ, que fosse levado em consideração, no plano de ação a ser elaborado pela Secretaria Nacional dos Portos e Transportes Aquaviários (SNPTA/MInfra) , todos os investimentos que seriam realizados pela recorrente até o efetivo encerramento do ajuste, o que ocorreria em 2025, caso não haja prorrogação contratual (peça 219, p. 29) .    
	Análise: 
8.2	Preliminarmente, as alegações não permitem qualquer alteração na decisão vergastada, visto que não afastam a ilegalidade da inexigibilidade de licitação, bem como o fato de o Contrato de Arrendamento em apreço ser manifestadamente contrário ao interesse público. 
8.3	Nesse sentido, as alegações e pareceres apresentados (itens a-r) ,  além de não afastarem o fato de que os pressupostos da contratação direta não foram e não estão sendo cumpridos, não enfrentam o fato de que a premissa inicial de qualquer inexigibilidade de licitação é a impossibilidade (único prestador) ou a inviabilidade de competição e que essas condicionantes não estão presentes na exploração da FIPS.   
8.4	Considerando que a própria Rumo trouxe estudo, no sentido de que a Portofer, entre custos e investimentos, despenderia R$ 13,18 bilhões anuais (peça 91, p. 13) , é possível vislumbrar potencial expressivo de ganhos com melhorias da exploração, o que pode atrair outros interessados.
8.5	No mesmo sentido, as alegações e pareceres apresentam meras conjecturas de que a licitação não seria viável. Isso porque não existiu qualquer estudo de viabilidade técnica e econômica que comparasse os ganhos de eficiência (com a realização das obras) nas concessões de ferrovias com o custo da operação e dos investimentos na FIPS. Tal estudo seria a única forma de avaliar se esses valores se compensam mutuamente sem gerar ganho à concessionária.
8.6	Por último, na medida em que não há qualquer acompanhamento de custos, acaba por ser permitido que a Rumo repasse custos ao usuário e se aproprie dos ganhos de eficiência.
8.7	Portanto, a inviabilidade de licitação deveria ser cabalmente demonstrada pelos entes e entidades públicos envolvidos, não sendo apenas objeto de conjecturas e hipóteses. E, mesmo na hipótese de inviabilidade de licitação, o fato é que o Contrato de Arrendamento DP.25/2000 está eivado de falhas e vícios, inclusive de celebração, que impedem a sua renovação. Nesse mesmo sentido, transcreve-se a seguinte passagem do voto condutor da decisão (peça 201, p. 3) :
 (...) tendo em vista que a realização de licitação é a regra constitucional basilar do arcabouço regulamentar do setor, não se justificando a prorrogação de contratação nitidamente irregular, realizada por falsa inexigibilidade, a partir de dados não disponibilizados, conhecidos apenas pelas empresas controladas da Rumo.
[grifos acrescidos]
8.8	Quanto às alegações relativas aos investimentos necessários no Porto (itens s-u) , os argumentos apresentados não afastam as conclusões até aqui apresentadas. Em essência, a recorrente defende que eventual extinção do seu contrato antes de 2025 acarretaria atraso dos investimentos necessários para ampliar a capacidade da FIPS (que se encontra próxima do nível de saturação) e o risco de dano ao erário, uma vez que os terminais portuários, que investiram em infraestrutura, pleiteariam reequilíbrio econômico e financeiro, em decorrência da não disponibilização, pela União, da capacidade de carga que se comprometeu a viabilizar.
8.9	Quanto ao atraso de importantes obras de ampliação da FIPS, em caso de eventual extinção antecipada do Contrato de Arrendamento DG/25.2000, o novo modelo de exploração, além de buscar corrigir importantes fragilidades do atual ajuste, prevê R$ 1,83 bilhão de investimentos nos próximos dez anos. Nesse contexto, cabe trazer a seguinte passagem do recente Relatório de Levantamento da SeinfraPortoFerrovia (peça 245, p. 21) :  
69. Compreendem obras em infraestrutura ferroviária (tratamento de solo, terraplenagem, entre outros) , superestrutura ferroviária (trilhos, dormentes, brita e componentes de fixação) , obras relacionadas à resolução de conflitos rodoferroviários, sinalizações, centro de controle e passarelas. As estimativas de valor foram realizadas com base nos preços fixados em tabelas de referência oficiais e informações constantes em projetos em desenvolvimento pelo atual operador da malha ferroviária do Porto de Santos, a Portofer. A obrigação contratual de realização dos investimentos se refere à execução integral das obras listadas, independentemente dos valores indicados (peça 21, p. 1) .
[grifos acrescidos]
8.10	A tabela seguinte apresenta distribuição dos investimentos planejados (peça 245, p. 21) : 
Tabela: Plano de investimento da FIPS
	Modal
	Quantidade de intervenções
	Estimativa
 (R$ milhões) 
	%

	Rodoviário
	7
	965,2
	52,7

	Ferroviário
	10
	809,5
	44,2

	Passarelas
	2 conjuntos
	56,0
	3,1

	Total
	19
	1.830,7
	100,0

Fonte: SeinfraPortoFerrovia a partir de dados da SPA.
8.11	Dessa forma, a nova contratação prevê, inclusive, mais investimentos no modal rodoviário do que na ferrovia interna do Porto de Santos. Somente um deles, o Viaduto Rodoviário da Segunda Entrada de Santos foi estimado em R$ 650 milhões, o que representa mais de um terço do total previsto. Tais intervenções rodoviárias se relacionam diretamente com o aumento de eficiência das ferrovias, uma vez que buscam eliminar interferências entre os dois modais (peça 245, p. 21) . Portanto, o novo modelo prevê investimentos para contribuir para a harmonia da relação entre o Porto e a cidade de Santos, mediante a resolução de conflitos rodoferroviários e a viabilização do tráfico seguro de pedestres, de forma a endereçar soluções a problemas históricos do complexo portuário santista (peça 245, p. 19) . 
8.12	Desse modo, não merece prosperar a alegação de que eventual rescisão antecipada do Contrato de Arrendamento DP/25.2000 acarretaria inexecução de obras de ampliação da FIPS, vez que o novo modelo prevê a realização de importantes investimentos, não apenas para incrementar a capacidade da ferrovia interna, mas também para harmonizar problemas históricos de interferências deste modal com o rodoviário e com o tráfego de pedestres na cidade de Santos, de forma a ampliar ainda mais a capacidade e a eficiência do escoamento de cargas pela região portuária. 
8.13	Por último, o novo modelo busca corrigir problemas inerentes ao Contrato DP/25.2000. Segundo a SeinfraPortoFerrovia e a SPA, o novo modelo de gestão da FIPS veio para enfrentar desafios e problemas no atual ajuste com a Portofer (peça 245, p. 27) :
a) saturação dos acessos rodoviários aos terminais portuários, causando transtornos às cidades de Santos e Guarujá e representando obstáculo para o crescimento da movimentação do Porto;
b) convivência conflituosa e ineficiente entre acessos rodoviários e ferroviários (muitas passagens de nível - cruzamentos entre linha férrea e rua - que causam interrupções frequentes no fluxo de ambas as vias, reduzindo sensivelmente a capacidade de movimentação de todo o sistema) ;
c) projeção de elevado crescimento da demanda por transporte ferroviário prevista no PDZ (de 45 para 90 milhões de toneladas anuais até 2040) ;
d) projeção de aumento expressivo de capacidade das malhas ferroviárias que chegam à Baixada Santista (Malha Ferroviária Paulista, de 35 para 75 Mt em 3 anos, podendo chegar até 100 Mt em 5 anos, e MRS, de 10 a 15 Mt) ;
e) terminais do Porto de Santos estão investindo e se transformando para movimentar mais, especialmente pela via ferroviária. ADM, TES, Eldorado, Bracell, Terminal XXXIX, Hidrovias do Brasil, todos com participação ferroviária expressiva, são exemplos disso;
f) necessidade urgente de expansão da capacidade de transporte ferroviário de cargas dentro do porto organizado, para fazer face ao aumento de demanda previsto e não representar um gargalo ao crescimento do Porto;
g) insegurança jurídica em relação ao contrato da Portofer, o qual foi objeto do Acórdão 893/2021-TCU-Plenário, de relatoria do Ministro Walton Alencar, que determinou que a SPA se abstenha de efetuar sua prorrogação;
h) intenção de manter aspectos positivos da gestão integrada atual do cinturão ferroviário da Baixada Santista, com interação constante entre as três concessionárias ferroviárias que chegam à região, conforme mencionado na auditoria operacional do Compartilhamento da Malha Ferroviária Federal (TC Processo 027.620/2019-0) ;
i) fragilidade do modelo de gestão operacional atual, por ter sido implantado por iniciativa das próprias operadoras ferroviárias, não configurando obrigação contratual e não sendo objeto de ingerência por parte da SPA;
j) ausência de mecanismos que assegurem a transparência de investimentos e custos da Portofer e permitam a fiscalização por parte da SPA e órgãos de controle;
k) intenção de manutenção da remuneração do transporte ferroviário na 'last mile' (última milha, ou o trecho final do transporte) em modelo de não-lucratividade, por repartição de custos, para evitar que eventual concessionário monopolista cobrasse preços abusivos e elevasse os custos de operação pelo Porto, reduzindo sua eficiência e competitividade.
[destaque e grifos acrescidos] 
8.14	Segundo a SeinfraPortoFerrovia, o novo modelo de gestão da FIPS foi criado tendo em vista a (peça 245, p. 27-28) :
114. (...) necessidade de realizar, com urgência, diversas obras (especificadas no plano de investimentos) vitais para o aumento da capacidade de transporte de cargas por via ferroviária dentro do porto. Caso as obras ficassem a cargo da própria SPA, certamente levariam muito mais tempo do que sendo transferidas à iniciativa privada, dadas as conhecidas dificuldades burocráticas, judicializações etc. Além disso, possivelmente sofreriam restrições orçamentárias.
115 Soma-se à necessidade premente de aumento de capacidade o objetivo de manter uma operação inteligente e coordenada no Cinturão Ferroviário, positivando o arranjo cooperativo entre as operadoras ferroviárias e reduzindo custos neste modal de transporte, contribuindo para a eficiência e competitividade do porto.
116 Além destes pontos, a solução da questão ferroviária dentro da poligonal, com a realização de investimentos com capital privado, é algo que pode favorecer a desestatização da autoridade portuária, já que tem o potencial de eliminar restrições ao crescimento da movimentação e ampliar a atratividade do negócio, com provável aumento do valuation da concessão.
[destaques e grifos acrescidos]
8.15	Dessa forma, a solução regulatória escolhida para a FIPS, fundamentada no Parecer SUJUD 206.2020 (peça 265) foi realizar contrato de cessão, via processo seletivo, com base em oportunidade de negócio, conceito disposto no art. 28, § 3º, inciso II da Lei 13.303/2016, o qual legitima a dispensa de processo seletivo competitivo quando tal oportunidade puder ser ofertada a todos os interessados. Assim, será criada uma SPE que será a cessionária da FIPS e terá como participantes os operadores ferroviários que desejarem ingressar. O objetivo é permitir a realização contínua de investimentos, garantindo padrões de governança que assegurem transparência e franco acesso a eventuais interessados futuros (peça 245, p. 28) .
8.16	Segundo a SeinfraPortoFerrovia (peça 245, p. 28) :
119. (...) a solução elaborada pela SPA para a Ferrovia Interna do Porto de Santos aparenta ser, em linhas gerais, alinhada ao interesse público, pois tem o condão de atacar os problemas descritos e viabilizar rapidamente os investimentos necessários para o almejado aumento de capacidade, sem que a própria Companhia ou a União tenham que destinar recursos. Além disso, pode preservar aspectos positivos do modelo atual de gestão compartilhada e não-lucratividade, conferindo mais estabilidade e transparência.
[grifos acrescidos]
8.17	Assim, ao ponderar os aspectos a serem priorizados com o novo arranjo contratual, de modo a assegurar ganhos de eficiência, incremento de investimentos no curtíssimo prazo e expansão da FIPS, garantir a transparência e a governança dos atores envolvidos, bem como preservar os aspectos positivos do modelo operacional atual (gestão integrada e autorregulação operacional) , a SPA entendeu que a melhor alternativa seria a contratação por oportunidade de negócio, precedida por chamamento público, em que seja oportunizada a participação de todos os operadores ferroviários, fundamentada no art. 28, § 3º, II, da Lei 13.303/2016 (peça 245, p. 19) .
8.18	Para enfrentar o problema da concentração de poder decisório na gestão da FIPS no Contrato de Arrendamento DP/25.2000, o novo modelo prevê: 
 (peça 245, p. 19) 
que a SPA integre o Conselho de Administração da SPE, com poder de veto às deliberações da assembleia geral em matérias consideradas estratégicas, tal como priorização dos investimentos a serem realizados na FIPS.
4.62. A vantagem desse arranjo associativo é uma maior ingerência qualitativa nas deliberações e negócios da SPE, o que contribui para um aprimoramento da fiscalização e gestão contratual pela Autoridade Portuária - tal como demandado pelos órgãos de controle e, principalmente, contribui para o alinhamento com o planejamento logístico estratégico no âmbito federal.
 (peça 245, p. 21) 
[a] consolidação do princípio básico de Amplo Acesso na gestão da FIPS, na proporção da capacidade de movimentação (a qual, como visto, deverá passar por intenso processo de ampliação de volume) e comprovada a existência de cargas com proveniência ou destino ao Porto de Santos. São previstos chamamentos bianuais para que novos players interessados em integrar a SPE possam fazer parte do contrato e da gestão da FIPS, ou seja, assegura-se acesso a todos os interessados, tanto atuais, como futuros.
[destaques e grifos acrescidos]
8.19	Para solucionar os atuais problemas de governança do Contrato DP/25.2000, o novo modelo propõe (peça 245, p. 20) :
a independência da administração da SPE frente aos seus acionais; (iv) participação da SPA para a aprovação de matérias consideradas estratégicas para o êxito do modelo - como por exemplo, priorização de investimentos na FIPS; (v) a impossibilidade de distribuição de dividendos; e (vi) a submissão do acionista controlador da SPE a freios e contrapesos, devendo compor seus interesses com eventuais acionistas minoritários.
 (...) 
Política Comercial e de Transações com Partes Relacionadas, prevendo tão somente (i) o rateio das despesas operacionais decorrentes da gestão da FIPS e (ii) o rateio proporcional de investimentos não amortizados, no caso de Usuários que não sejam acionistas da SPE (na medida em que os acionistas contribuíram ex ante para a realização dos investimentos programados e, por consequência, não devem participar do seu rateio ex post.
 (...) 
ampla publicidade das informações relativas aos rateios demandados pela SPE dos seus Usuários, incluindo sua estrutura de custos, contratos etc., em ambiente permanentemente acessível a qualquer interessado, de preferência em website.
[destaques e grifos acrescidos]
8.20	Por fim, o novo modelo propõe a contraprestação de 3% da receita bruta da SPE por mês, valor substaciosamente maior que os R$ 50.000,00, que foram arbitrados na confecção do Contrato de Arrendamento DP/25.2000 (peça 245, p. 20) . 
8.21	Portanto, devem ser rejeitadas as alegações que propugnam pela regularidade da inexigibilidade de licitação e pelo suposto risco de atraso de importantes investimentos na FIPS em caso de extinsão antecipada do Contrato de Arrendamento DP/25.2000.
8.22	Por todo o exposto, propõe-se rejeitar as presentes alegações.
8.23	Por fim, propõe-se anexar cópia do relatório, voto e acórdão da decisão ao TC Processo 000.731/2022-6, de forma a subsidiar análise do processo de desestatização da ferrovia interna do Porto de Santos, que está em andamento.
CONCLUSÃO
9.	Das análises anteriores, ante os elementos constantes destes autos, o contexto normativo e as diretrizes jurisprudenciais aplicáveis ao caso, conclui-se que:
	I. o presente processo não deve ser apensado ao TC Processo 018.681/2020-4;
	II. a execução do Contrato de Arrendamento DP/25.2000 não cumpriu as condicionantes fixadas pela então Codesp para justificar a inexigibilidade de licitação (itens 6.) 
	II.1 a primeira condicionante, de que a arrendatária da FIPS fosse constituída por todas as concessionárias de ferrovias com acesso ao Porto de Santos, jamais foi cumprida. Na assinatura do ajuste em 2000, já existia concessionária de ferrovia, com acesso ao Porto de Santos, que não fazia parte da composição da Portofer. Atualmente, após trocas sucessivas de controle societário, a Rumo detém o controle integral desta SPE. Consequentemente, as concessionárias MRS e VLI, que exploram ferrovias e têm acesso ao Porto, não exercem qualquer influência decisória sobre a gestão e a escolha dos investimentos na FIPS;
	II.2 Tal situação gera um desequilíbrio de forças em favor da Rumo e em desfavor das demais concessionárias de transporte ferroviário, que pode afetar as operações do Porto e, consequentemente, as trocas comerciais do país, uma vez que o complexo portuário de Santos foi responsável por 28% de toda a balança comercial em 2019;
	II.3 a condição de que a SPE fosse constituída por todas as concessionárias de ferrovias com acesso ao Porto se justifica porque o operador da FIPS é um monopolista que controla a passagem das mercadorias transportadas pelas empresas que exploram o transporte ferroviário até as imediações do Porto. Assim, uma sociedade de propósito específico, controlada por apenas parte dos concessionários, pode abusar do próprio poder e atuar no sentido de restringir, dificultar ou encarecer a passagem de mercadorias transportadas por concorrentes estranhos à sociedade;
	II.4 com vistas a enfrentar problemas na modelagem do Contrato DP/25.2000 e com aval da SNPTA e da Antaq, a SPA publicou edital de chamamento público para identificar operadores ferroviários interessados em constituir e integrar associação, sem fins lucrativos, que celebrará contrato de cessão, cujo objeto será a gestão, operação, manutenção e expansão da FIPS. Para mitigar o atual risco de abuso de poder decisório, o novo modelo se assenta na garantia de acesso a todos os interessados, tanto atuais, como futuros; 
	II.5 dessa forma, o novo modelo de exploração da FIPS busca contornar o problema do controle exclusivo da Rumo sobre a Portofer, distribuindo o controle da futura SPE, entre todos os interessados (atuais e futuros) , por meio de chamamentos públicos a cada dois anos; 
	II.6 mesmo na nova modelagem de gestão da FIPS, continua existindo, por parte da SeinfraPortoFerrovia, da SPA e dos demais players, temor de concentração do poder decisório sobre a Rumo. Isso porque a empresa, em 2020, deteve 77,7% de toda a movimentação da ferrovia interna do Porto, de modo que, caso o poder decisório seja distribuído, com base exclusivamente nas movimentações, na prática, implicará conceder a quase totalidade do poder decisório à empresa;
	II.7 todas as manifestações técnicas nos autos (antiga Secex-SP, SeinfraPortoFerrovia, MPTCU e voto condutor do decisum) são uniformes, no sentido de que a segunda condicionante da inexigibilidade de licitação (relativa à exigência de que todos os investimentos na FIPS deveriam ser custeados integralmente pelas concessionárias) vem sendo violada pela Portofer;
	II.8 a própria Portofer sugeriu que a concessionária de ferrovia MRS pleiteasse reequilíbrio do seu contrato de concessão, em razão da cobrança pelo rateio dos custos dos investimentos na FIPS. Tal recomendação demonstra um comportamento antiético da empresa, que incentiva o descumprimento, por terceiro (MRS) , de cláusulas contratuais que deveria zelar;
	II.9 portanto, as alegações não afastam o fato de que os dois pressuposto básicos da inexigibilidade de licitação (participação de todos os concessionários de ferrovias com acesso ao Porto de Santos e a não cobrança dos investimentos na FIPS dos usuários) não foram cumpridos;
	III. existem outras irregulatidades no Contrato de Arrendamento DP/25.2000 (itens 7.) ; 
	III.1 as manifestações técnicas da então Sefid em 2010, da então Secex-SP em 2017 e 2018, da SeinfraPortoferrovia em 2019 e 2021, do MPTCU e do voto condutor do decisum são uniformes, no sentido de que nem a Codesp, atual SPA, e, tampouco a Antaq e a ANTT, fiscalizaram os investimentos realizados pela Portofer e a cobrança dos usuários finais; 
III.2 as manifestações técnicas são uniformes no sentido de que a fiscalização e a regulação do Contrato DP/25.2000 pela ANTT é necessária e essencial, em vista da sua competência legal e da sua expertise na regulação do transporte ferroviário; 
III.3 em que pese a importância estratégica da FIPS para a infraestrutura de transportes nacional, a ANTT delegou a sua fiscalização à Antaq, com base na argumentação de que os aproximadamente 100 km da ferrovia interna do Porto de Santos seriam irrisórios perto das malhas ferroviárias concedidas fora da região portuártia. Segundo a SeinfraPortoFerrovia, o termo de cooperação firmado para essa delegação de competência carece de amparo legal; 
III.4 há, portanto, total assimetria de informações nos custos dos investimentos realizados pela Portofer, no retorno que as obras proporcionaram às operações da Rumo e das demais concessões de ferrovias, no impacto dessas obras na eficiência da operação portuária e no valor cobrado, ainda que indiretamente, dos usuários (importadores e exportadores) ;
III.5 a falta de prévio estudo de viabilidade técnica, econômica e ambiental para viabilizar o Contrato DP/25.2000 é um fato incontroverso no presente processo;
III.6 considerando a magnitude dos custos envolvidos (da ordem de R$ 13,18 bilhões por ano) , a assimetria de informação entre Portofer e usuários e a relevância econômica e estratégica da FIPS para a balança comercial e a economia do país, seria imprescindível a realização de estudos econômicos que avaliassem os investimentos necessários e seus correspondentes custos;
III.7 a mera possibilidade de a Rumo estar auferindo ganhos com a exploração de ativo público já justificaria a necessidade de elaboração de estudo de viabilidade com vistas a estimar o ganho de eficiência da empresa, o quantum a ser compartilhado com a sociedade e o valor justo que deveria ser pago à então Codesp;
III.8 na atual sistemática, as concessionária de ferrovias se apropriam dos ganhos de eficiência e, como são ressarcidas pelos custos incorridos, qualquer ineficiência na operação é arcada pelo usuário. No final das contas, os exportadores e importadores, de alguma forma, pagam pelos investimentos realizados, mas são as concessionária ferroviárias que se apropriam dos ganhos;
IV. a inexigibilidade de licitação é irregular (itens 8.) ;
IV.1 as alegações, além de não afastarem o fato de que os pressupostos da contratação direta não foram e não estão sendo cumpridos, não enfrentam o fato de que a premissa inicial de qualquer inexigibilidade de licitação é a impossibilidade (único prestador) ou a inviabilidade de competição e que essas condicionantes não estão presentes na exploração da FIPS;
IV.2 as alegações e pareceres acostados apresentam meras conjecturas de que a licitação não seria viável. Isso porque não existiu qualquer estudo de viabilidade técnica e econômica que comparasse os ganhos de eficiência nas concessões de ferrovias com o custo da operação e dos investimentos na FIPS. Tal estudo seria a única forma de avaliar se esses valores se compensam mutuamente sem gerar ganhos à Rumo (controladora da Portofer) ;
IV.3 eventual rescisão antecipada do Contrato DP/25.2000 não acarretará risco de inexecução de importantes obras, visto que o novo modelo de gestão da FIPS (chamamento público em aberto) prevê a realização de R$ 1,83 bilhões de investimentos, não apenas para incrementar a capacidade da ferrovia interna, mas também para harmonizar problemas de interferências deste modal com o rodoviário e com o tráfego de pedestres, de forma a resolver problemas históricos de mobilidade na cidade de Santos e ampliar ainda mais a capacidade e a eficiência do Porto;
IV.4 segundo a SeinfraPortoFerrovia e a própria SPA, o novo modelo de gestão da FIPS vem para corrigir a insegurança jurídica do ajuste com a Portofer, a fragilidade do atual modelo, que foi implantado por iniciativa das próprias operadoras ferroviárias, não configurando obrigação contratual e não sendo objeto de ingerência por parte da SPA;
IV.5 Além de enfrentar a concentração de poder decisório, o novo modelo busca resolver os atuais problemas de governança e transparência do Contrato DP/25.2000, prevendo a participação da SPA para a aprovação ou veto de matérias estratégicas, como, por exemplo, a priorização de investimentos; a submissão do acionista controlador da SPE a freios e contrapesos, de modo a compor seus interesses com os dos acionistas minoritários; política comercial e de transações com partes relacionadas; e ampla publicidade das informações relativas aos rateios de custos e contratos na nova SPE em ambiente permanentemente acessível a qualquer interessado;
9.1	Desse modo, o Contrato de Arrendamento DP/25.2000, além de ilegal, atenta contra o interesse público, uma vez que mantém a exploração da FIPS por uma única empresa, quando o desejável é uma participação de todos os concessionários com acesso ao Porto em regime de cooperação. Além disso, a total assimetria de informações relativas aos custos dos investimentos, a falta de critério de compartilhamento dos ganhos de eficiência com os usuários e a ausência de incentivo para que a SPE opere de forma eficiente (em vista da possibilidade de repassar parte dos seus custos aos usuários) impossibilitam prorrogar o ajuste em apreço sem atentar contra o interesse nacional de redução dos custos logísticos e, consequentemente, contra o fomento do comércio, da geração de renda e do desenvolvimento econômico-social. 
9.2	Por fim, o novo modelo de gestão da FIPS aprimorará a falta de transparência, governança e ingerência da SPA sobre o contrato atual, a decorrente insegurança jurídica na exploração do serviço e viabilizará importantes investimentos de ampliação da capacidade, não apenas na ferrovia interna, como também para solucionar problemas de interferência deste modal com o rodoviário e o tráfico de pedestres, de modo a enfrentar problemas históricos de mobilidade na cidade de Santos e a ampliar ainda mais capacidade e a eficiência do Porto. 
9.3	Portanto, propõe-se conhecer do recurso interposto e, no mérito, negar-lhe provimento.
PROPOSTA DE ENCAMINHAMENTO
10.	Ante o exposto, com fundamento nos arts. 32, inciso I, e 33 da Lei 8.443/92 e art. 285 do RITCU, submetem-se os autos à apreciação superior, com a seguinte proposta de encaminhamento:
	a) conhecer do recurso interposto e, no mérito, negar-lhe provimento;
	b) anexar cópia do relatório, voto e acórdão da decisão ao TC Processo 000.731/2022-6;
	c) informar ao recorrente e demais interessados do acórdão a ser proferido, destacando que o relatório e o voto que o fundamentam podem ser acessados por meio do endereço eletrônico www.tcu.gov.br/acordaos."
É o relatório.

Flavia Nasser Villela (304.462/OAB-SP), José Pinto Irmão (93.929/OAB-SP) e outros, representando Autoridade Portuária de Santos S.A.; Beatriz Neves Dal Pozzo (300.646/OAB-SP), Augusto Neves Dal Pozzo (174.392/OAB-SP) e outros, representando Portofer Transporte Ferroviário Ltda; Tercio Sampaio Ferraz Junior (16.854/OAB-SP), Fernando Gustavo Ferro Guimarães (105.337/OAB-RJ) e outros, representando ALL - América Latina Logística Malha Norte.

Não atuou

PEDIDO DE REEXAME. REPRESENTAÇÃO. CONTRATO DE ARRENDAMENTO DA FERROVIA INTERNA DO PORTO DE SANTOS (FIPS). CONTRATAÇÃO DIRETA. ILEGALIDADE. DETERMINAÇÃO PARA NÃO PRORROGAÇÃO DO CONTRATO. CONHECIMENTO DO RECURSO. ARGUMENTOS INSUFICIENTES PARA ALTERAÇÃO DO ACÓRDÃO RECORRIDO. NÃO PROVIMENTO.

REPRESENTAÇÃO (REPR)

Secretaria de Recursos (Serur)

Analisa-se pedido de reexame interposto por Portofer Transporte Ferroviário Ltda. contra o Acórdão 893/2021-TCU-Plenário (Relator o Ministro Walton Alencar Rodrigues) , que determinou à Autoridade Portuária de Santos S.A. - SPA que se abstivesse de efetuar a prorrogação do Contrato de Arrendamento DP/25.2000, relativo à concessão da Ferrovia Interna do Porto de Santos - FIPS. Na mesma deliberação, foi expedida determinação à Secretaria Nacional de Portos e Transportes Aquaviários - SNPTA/MInfra para que elaborasse plano de ação, contendo descrição das etapas, cronogramas e respectivos responsáveis, com vistas aos atos necessários ao encerramento, encontro de contas e fiscalização do Contrato DP 25/2000 e à continuidade da prestação dos serviços de transporte ferroviário no Porto de Santos.
O Contrato DP/25.2000, firmado em 28/6/2000, sem licitação, teve por objeto o arrendamento de instalação e equipamentos ferroviários, incluindo a operação dos mais de 100 km da FIPS.
Na apreciação da Representação, o Tribunal identificou uma série de irregularidades na celebração e na gestão do contrato. A inexigibilidade de licitação havia sido declarada sob os argumentos de que a malha do Porto de Santos só poderia ser administrada pelas concessionárias ferroviárias que detinham acesso ao porto e, sobretudo, porque somente essas poderiam operá-lo sem cobrança de tarifa aos usuários. Entretanto, apenas uma parte das concessionárias, todas atualmente controladas por uma única empresa, integram a Portofer. A despeito da previsão de não haver cobrança de tarifas aos usuários, o contrato possibilita que as concessionárias procedam à cobrança, mesmo que a título de ressarcimento de custos, em relação aos quais há total assimetria de informações. Ademais, constatou-se que nem a SPA, nem as agências reguladoras (Antaq e ANTT) fiscalizaram e acompanharam os investimentos realizados e a cobrança dos usuários finais.
Embora considerasse que essas constatações fossem suficientes para declarar a nulidade do contrato, o Tribunal, sopesando os riscos de prejuízo ao interesse público decorrente de eventual solução de continuidade na prestação de serviço essencial para a economia do País, determinou apenas que o contrato não fosse renovado, considerando a iminência de encerramento de sua vigência em junho de 2025.
Inconformada com a decisão, a Portofer interpôs este pedido de reexame, com o argumento central de que não teria havido irregularidades na concessão direta, realizada mediante inexigibilidade de licitação, de sorte que pugna pela improcedência da representação, com consequente insubsistência da determinação original. Subsidiariamente, argumenta que a rescisão antecipada do contrato traria prejuízos à necessária ampliação da capacidade do porto, de forma que solicita que seja determinado à SNPTA/MInfra que leve em consideração, no Plano de Ação que esta deverá elaborar, todos os investimentos que serão realizados pela recorrente até encerramento do contrato.
A Secretaria de Recursos deste Tribunal (Serur) examinou detidamente cada uma das razões recursais apresentadas e concluu por sua improcedência. Dessa forma, propõs conhecer do pedido de reexame para, no mérito, negar-lhe provimento.
Inicialmente, ratifico o despacho exarado no sentido de que o pedido de reexame deve ser conhecido, porquanto preenche os requisitos de admissibilidade previstos no artigo 48 da Lei 8.443/1992.
No mérito, acompanho a percuciente análise promovida pela unidade instrutora, incorporando suas análises e conclusões em minhas razões de decidir, à exceção dos argumentos relativos ao novo modelo previsto para concessão da FIPS a partir de 2025. Esclareço que essa a nova concessão já é objeto de ação de controle específica, examinada nos autos do TC-Processo 000.731/2022-6, sob relatoria do Eminente Ministro Antônio Anastasia. Portanto, este Tribunal poderá examinar, oportunamente, os detalhes desse novo modelo, cujas particularidades não se mostram necessárias para deslinde dos presentes autos. 
A recorrente alega, em síntese, que:
sequer haveria a necessidade da realização de um procedimento de contratação e de um novo contrato, pois seria perfeitamente possível a realização de um simples aditivo aos contratos de concessão, na medida em que o arrendamento não representaria uma inovação às outorgas já realizadas, que teriam por objeto o serviço público de transporte ferroviário;
ainda que não integrem a Portofer, as demais concessionárias ferroviárias que operam no porto têm assegurado o acesso a qualquer ponto da infraestrutura, devendo, para tanto, arcar com o custo da operação, o que não se confunde com tarifa;
a Portofer sempre observou rigorosamente os termos contratuais e sempre se dispôs a colaborar com a atividade fiscalizatória; e
a natureza absolutamente singular do objeto da concessão dispensa a realização de estudos econômicos prévios, uma vez que a Codesp, responsável à época pelo arrendamento em questão, dispunha internamente de todas as informações necessárias para aferir a melhor forma de contratação.
Os argumentos não socorrem os interesses da recorrente.
Como bem examinado pela Serur, a inviabilidade de licitação deveria ser cabalmente demonstrada pelos entes públicos envolvidos. Ocorre que todas as alegações recursais são meras conjecturas de que a licitação não seria viável. Isso porque não existiu estudo de viabilidade técnica e econômica que examinasse as alternativas regulatórias para execução do serviço.
Embora exista natural conexão entre o transporte ferroviário realizado pelas concessionárias ao longo de suas malhas, não se pode inferir imediatamente que o arrendamento da FIPS integra o objeto daquelas concessões. Ademais, o pressuposto básico da inexigibilidade de licitação, de que a Sociedade de Propósito Específico a ser constituída para operar a FIPS deveria ser formada por todas as concessionárias de ferrovias com acesso ao Porto de Santos, jamais foi cumprido. 
Quanto ao repasse dos custos de operação às concessionárias ferroviárias, a despeito do esforço da recorrente em afirmar que não configura cobrança de tarifas, esta não foi capaz de afastar a ilegalidade intrínseca ao modelo adotado, detalhada no Voto condutor da decisão impugnada, que me permito transcrever pela clareza e objetividade:
Nesse sentido, em relação aos incentivos gerados, há duas ordens de ponderações: em primeiro lugar, em tese, se a concessionária estiver cobrando dos usuários os valores exatos, devidos a título de ressarcimento de custos, não haverá incentivo para que busque operar de forma eficiente, já que pode repassar a totalidade de seus custos adicionais aos usuários, já que opera em regime de "monopólio". 
Segundo, também em tese, devido à assimetria de informação, se a Portofer operar com ganhos de eficiência, cria-se a possibilidade de não repassar aos usuários finais e às demais concessionárias a redução de custos operacionais eventualmente obtidos, podendo livremente se apropriar desses valores. Em ambos os cenários, vislumbra-se perdas aos usuários e frontal desrespeito ao art. 6º, § 1º, da Lei 8.987/1995.  (destaques acrescidos) 
Ao longo da ação de controle, ficou também patente a falta de acompanhamento e de fiscalização das condições de prestação do serviço da Portofer, tanto por parte da SPA (anteriormente, Codesp) quanto pela ANTT e pela Antaq, constatação essa que não foi afastada pelos argumentos da recorrente.
Finalmente, não se pode admitir que a singularidade do objeto dispense a realização de prévios estudos de viabilidade técnica e econômica. A materialidade dos custos envolvidos na operação da FIPS, que, segundo dados da própria recorrente, passariam da cifra de R$ 1 bilhão por mês, já seria razão suficiente para realização de estudos econômicos que avaliassem os investimentos necessários e seus correspondentes custos, assim como a adequada forma de rateio desses custos entre os operadores ferroviários que movimentam suas cargas no Porto.
A absoluta assimetria de informações, decorrente do fato de que, na prática, uma única concessionária opera a FIPS, combinada com a falta de fiscalização pelo poder público, possibilita que a controladora da Portofer se aproprie integralmente do eventual ganho de eficiência na exploração da concessão, sem qualquer estimativa em relação ao possível excedente a ser compartilhado com a sociedade ou o valor justo que poderia ser pago ao poder concedente.
Em pedido subsidiário, a Portofer demanda a expedição de determinação à SNPTA relativa aos investimentos que venham a ser eventualmente realizados pela concessionária, sob argumento de que "a manutenção do contrato da Recorrente até a sua substituição é fundamental para a capacitação e manutenção do modal ferroviário no Porto de Santos, viabilizando a expansão nos moldes do PDZ" (Plano de Desenvolvimento e Zoneamento para o Porto de Santos) . 
O Tribunal já se manifestou a respeito da possível rescisão antecipada do Contrato DP/25.2000 ao apreciar embargos de declaração opostos contra a mesma decisão ora recorrida. O eminente Relator a quo, de forma inequívoca, registrou que o Tribunal apenas determinou que o contrato não fosse, em nenhuma hipótese, renovado. Ficou a cargo dos órgãos e entidades responsáveis a definição do momento da nova licitação, sendo possível a extinção antecipada do contrato, ou mesmo seu término apenas em 2025, conforme vigência originalmente avençada. Assim, é natural que o Ministério da Infraestrutura leve em consideração, na elaboração do plano de ação que abrangerá os atos necessários ao encerramento do contrato de concessão, os investimentos que serão realizados pela recorrente até o encerramento do contrato, sendo desnecessária a expedição de determinação nesse sentido.
Dessa forma, alinhando-me à análise promovida pela Serur, julgo que o Tribunal deve negar provimento ao pedido de reexame que ora se examina.
Em adição ao recurso apresentado contra o Acórdão 893/2021-TCU-Plenário, a recorrente juntou aos autos petição para que o presente processo seja apensado ao TC-Processo 018.681/2020-4, em vista de suposta relação do Acórdão 1063/2021-TCU-Plenário (daquele processo) com o item 9.2 do acórdão ora recorrido.
Naquela decisão, o Tribunal determinou à SNPTA que adotasse providências para prorrogação do Contrato DP/16.2000 (que trata de arrendamento de área na região do Porto de Santos) , de modo que o prazo final coincida com o término do Contrato DP/25.2000 (relativo à concessão da FIPS) . 
Mostra-se evidente que a referência ao contrato examinado nos presentes autos é incidental e apenas busca levantar possível marco temporal para encerramento do Contrato DP/16.2000, de forma que não existe vínculo material ou processual entre os dois processos. Assim, deve ser negado o pedido de apensamento, visto que acolhê-lo apenas traria dificuldades à instrução e ao julgamento dos processos.
Ante o exposto, VOTO pela adoção da minuta de acórdão que submeto a este Colegiado.
	TCU, Sala das Sessões, em 6 de julho de 2022.
JORGE OLIVEIRA 
Relator